ACORDAO-COMPLETO-2475514

ACÓRDÃO 1784/2021 ATA 28/2021 - PLENÁRIO

VISTOS, relatados e discutidos estes autos de acompanhamento com vistas a acompanhar a governança das estratégias de transformação digital da Administração Pública Federal;
ACORDAM os Ministros do Tribunal de Contas da União, reunidos em Sessão do Plenário, ante as razões expostas pelo Relator, em:
9.1 recomendar à Secretaria Especial de Modernização do Estado da Secretaria-Geral da Presidência da República, com o apoio da Secretaria de Governo Digital do Ministério da Economia, com fundamento no art. 11 da Resolução-TCU 315, de 2020, que:
9.1.1. estabeleça um modelo padrão de gestão de riscos para ser usado pelos órgãos do Sisp nos esforços de transformação digital dos seus serviços públicos, que estabeleça, pelo menos, as atividades de identificação, avaliação, tratamento e monitoramento dos riscos referentes à transformação digital dos serviços públicos, bem como a necessidade da definição das responsabilidades pela mitigação de riscos, a exemplo do disposto na IN - SGD/ME 1/2019 e na IN - Seges 5/2017;
9.1.2. promova a identificação dos principais riscos comuns aos quais os esforços de transformação digital comumente estão expostos, inclusive os riscos de ataque cibernético, por meio de interação com o Gabinete de Segurança Institucional da Presidência da República, e os comunique às organizações públicas que promovam iniciativas de transformação digital e induza que esses riscos sejam avaliados em cada plano de transformação digital a ser aprovado;
9.1.3. promova ações de capacitação e de conscientização sobre gestão de riscos junto aos servidores da Secretaria Especial de Modernização do Estado da Secretaria-Geral da Presidência da República e da Secretaria de Governo Digital da Secretaria Especial de Desburocratização, Gestão e Governo Digital do Ministério da Economia envolvidos na execução e na governança da transformação digital, bem como aos servidores dos órgãos que disponham de planos de transformação digital em curso ou planejados, com o objetivo de estabelecer cultura de gestão de riscos no âmbito da transformação digital;
9.2 recomendar à Casa Civil da Presidência da República, por meio do Comitê Interministerial para a Transformação Digital previsto no art. 5º do Decreto 9.319/2018, que, em articulação com a Secretaria Especial de Modernização do Estado da Secretaria-Geral da Presidência da República, e com a Secretaria de Governo Digital do Ministério da Economia, intensifique as ações para promover a educação digital dos cidadãos e para aprimorar a infraestrutura de telecomunicações de forma a reduzir os impactos decorrentes do aumento da desigualdade digital e a favorecer maior aproveitamento da digitalização dos serviços públicos, consoante os objetivos expressos na Estratégia Brasileira para a Transformação Digital;
9.3. informar da presente decisão à:
9.3.1. à Secretaria Especial de Modernização do Estado da Secretaria-Geral da Presidência da República e à Secretaria de Governo Digital do Ministério da Economia;
9.3.2. à Secretaria-Geral e à Casa Civil da Presidência da República, que presidem, respectivamente, o Fórum Nacional de Modernização do Estado e o Comitê Interministerial para a Transformação Digital; e
9.3.3. à Comissão de Ciência, Tecnologia, Inovação, Comunicação e Informática e à Comissão de Transparência, Governança, Fiscalização e Controle e Defesa do Consumidor do Senado Federal;
9.3.4. à Comissão de Ciência e Tecnologia, Comunicação e Informática e à Comissão de Trabalho, de Administração e Serviço Público da Câmara dos Deputados;
9.4 autorizar a divulgação deste relatório de acompanhamento;
9.5 autorizar as unidades técnicas responsáveis pela presente auditoria a realizar o monitoramento das recomendações constantes no item 9.1 e seus subitens; e
9.6 restituir o processo à Secretaria de Fiscalização de Tecnologia da Informação para prosseguir, se necessário, com o presente acompanhamento, nos termos do art. 241, inciso II, do RITCU e item 95.3 do Manual de Acompanhamento do TCU, aprovado pela Portaria-Segecex 27/2016.

Acompanhamento dos mecanismos de governança das iniciativas de transformação digital em prol da desburocratização dos serviços públicos prestados pelo Estado.

Secretaria Especial de Modernização do Estado (Seme) da Secretaria-Geral da Presidência da República (SGPR) e Secretaria de Governo Digital (SGD) do Ministério da Economia.

3. Responsável: não há.

13.1. Ministros presentes: Ana Arraes (Presidente), Raimundo Carreiro, Bruno Dantas, Vital do Rêgo (Relator) e Jorge Oliveira.
13.2. Ministros-Substitutos convocados: Augusto Sherman Cavalcanti e Marcos Bemquerer Costa.
13.3. Ministros-Substitutos presentes: André Luís de Carvalho e Weder de Oliveira.

VITAL DO RÊGO

Adoto como relatório a instrução elaborada pela Secretaria de Fiscalização de TI (peça 37) , a qual contou com a anuência da diretoria (peça 38) e do dirigente da unidade (peça 39) :
"Introdução
Trata-se de fiscalização do tipo acompanhamento, conforme previsto no art. 241, inciso II, do Regimento Interno do Tribunal de Contas da União (RITCU) e no art. 1º da Portaria-Segecex 27/2016.
1.1. Identificação simplificada do objeto de auditoria
O objeto avaliado neste acompanhamento se refere aos mecanismos de governança colocados em prática para dar consecução à estratégia de transformação digital da Administração Pública Federal em prol da desburocratização dos serviços públicos prestados pelo Estado.
1.2. Antecedentes
O Acórdão 1469/2017-TCU-Plenário, da relatoria do Ministro Benjamin Zymler, tratou de identificar o panorama dos serviços públicos prestados remotamente à sociedade sob a forma eletrônica (serviços públicos digitais) e avaliar as ações existentes na Administração Pública Federal (APF) para o aumento e aprimoramento de sua oferta. Nesse julgado, foi identificada a necessidade de haver estrutura de governança adequada sobre o tema, que resultou na seguinte recomendação à Casa Civil da Presidência da República:
9.1.2.1. atribuir competências a uma instância administrativa com capacidade de influenciar as prioridades e projetos dos órgãos finalísticos no que tange a governo digital, inclusive do ponto de vista orçamentário, com vistas a coordenar iniciativas comuns e direcionar os esforços em prol dos objetivos da Política de Governança Digital, dotando-a com orçamento e capacidade para coordenar, realizar ou apoiar projetos estruturantes para a Administração Pública Federal, com vistas à modernização do estado e à redução da burocracia;
Por sua vez, no relatório que deu origem ao Acórdão 1103/2019-TCU-Plenário, da relatoria do Ministro Vital do Rêgo, foi identificado, entre outros aspectos, que havia: 1) lentidão na implementação das iniciativas de desburocratização com o uso da transformação digital e 2) a ausência de integração plena dos serviços públicos à Plataforma de Cidadania Digital (peça 30, p. 49-55) .
Nesse relatório também consta estratégia de atuação do TCU para fiscalizar as ações conduzidas pela Administração Pública federal voltadas à desburocratização de serviços públicos prestados aos cidadãos, com foco nas ações de transformação digital, cujo objetivo é descrito a seguir (peça 30, p. 60-67) : 
315. O objetivo da estratégia é induzir os órgãos responsáveis a conduzir esforços de desburocratização para que serviços públicos sejam prestados, predominantemente, na forma digital, de modo a universalizar o acesso e a prover atendimento mais simples e rápido das necessidades dos usuários, com redução dos custos envolvidos para o Estado e para os usuários.
Em função disso, o presente acompanhamento faz parte do conjunto de ações previstas na estratégia citada, em linha com o objetivo 48 do Plano Estratégico do TCU 2019-2025 (Contribuir para a transformação digital do país) .
Posteriormente, com a publicação do Decreto 10.332/2020, que instituiu a Estratégia de Governo Digital para o período de 2020 a 2022 no âmbito do Sistema de Administração dos Recursos de Tecnologia da Informação (Sisp) , foram atribuídas competências a respeito de governança e de gestão da transformação digital para a Secretaria Especial de Modernização do Estado da Secretaria-Geral da Presidência da República (Seme/SGPR) e para a Secretaria de Governo Digital da Secretaria Especial de Desburocratização, Gestão e Governo Digital do Ministério da Economia (SGD/ME) (art. 5º e 6º) , respectivamente.
Também é importante observar que, antes mesmo da edição do Decreto 10.332/2020, a SGD/ME, na qualidade de órgão central do Sisp, já vinha sendo responsável pela implementação de diversas iniciativas que buscam induzir e apoiar os esforços de transformação digital no âmbito do Poder Executivo federal (Decreto 9.745/2019, art. 132, incisos XI e XII) .
Por fim, cumpre ressaltar que o TCU prolatou mais dois acórdãos sobre a temática de transformação digital relativos a trabalhos previstos na estratégia contida no relatório que deu origem ao Processo Acórdão 1.103/20019-TCU-Plenário. São eles:
Acórdão 3145/2020-TCU-Plenário, da relatoria do Ministro Aroldo Cedraz, que tratou de acompanhamento de iniciativas estruturantes de transformação digital conduzidas pelo Governo Federal com foco na avaliação da Plataforma de Cidadania Digital, gerida pela SGD/ME; 
Acórdão 419/2021-TCU-Plenário, também da relatoria do Ministro Aroldo Cedraz, que tratou de acompanhamento com o objetivo de verificar a efetivação das estratégias de desburocratização de serviços públicos voltados aos cidadãos em áreas apontadas como prioritárias pelo Poder Executivo, levando à prestação de serviços públicos mais simples, rápidos e baratos aos cidadãos, ou seja, com foco na experiência do usuário.
1.3. Objetivos e escopo do acompanhamento
O objetivo deste trabalho é acompanhar a implementação dos mecanismos de governança colocados em prática para dar consecução às estratégias de transformação digital da Administração Pública Federal em prol da desburocratização dos serviços públicos prestados pelo Estado.
Neste ciclo de acompanhamento, optou-se por avaliar os seguintes aspectos da governança da transformação digital: 1) formulação da estratégia e planos de transformação digital, incluindo as diretrizes, objetivos, metas, priorização, responsáveis, prazos e a orientação estratégica a que os esforços estão alinhados; 2) sistema de monitoramento e avaliação; 3) gestão de riscos; e 4) articulação entre as estruturas de governança.
Adicionalmente, restringiu-se esta etapa do acompanhamento às ações de governança empreendidas no âmbito do Poder Executivo federal, que é responsável pela execução das políticas públicas e por grande parte dos serviços públicos prestados pelo Estado.
Para cumprir os objetivos definidos para o presente trabalho, considerando-se tempo e recursos humanos disponíveis, foram elaboradas quatro questões de auditoria, as quais são descritas a seguir e detalhadas na Matriz de Planejamento que consta do Apêndice I deste relatório:
Q1. Como os responsáveis pelos esforços de transformação digital definem e declaram as diretrizes, objetivos, metas, priorização, responsáveis, prazos e a orientação estratégica a que os esforços estão alinhados?
Q2. Em que medida o sistema de monitoramento e avaliação da transformação digital está adequadamente estruturado para produzir informações com vistas a retroalimentar os processos decisórios de forma a favorecer o aprendizado e o aperfeiçoamento das ações para o alcance dos resultados?
Q3. De que maneira os controles internos envolvidos possuem capacidade de identificação e de resposta aos principais riscos da transformação digital?
Q4. De que maneira ocorre a articulação entre as estruturas de governança e os atores para que a transformação digital seja desenvolvida de maneira coesa e coordenada?
Essas questões estão alinhadas às verificações propostas inicialmente na estratégia consignada no relatório de fiscalização que deu origem ao Acórdão 1103/2029-TCU-Plenário (peça 30, p. 62, parágrafos 324-325) .
Espera-se, como resultado deste trabalho de acompanhamento, que: 1) os agentes interessados disponham de uma visão geral da atual situação da governança da transformação digital dos serviços públicos no âmbito do Poder Executivo Federal; 2) os atores responsáveis pela governança da transformação digital aprimorem a gestão dos riscos aos quais os esforços de transformação digital estão expostos; e 3) os riscos relativos à sobreposição de competências de estruturas de governança que atuam sobre os esforços de transformação digital sejam mitigados.
1.4. Critérios
O presente trabalho utilizou como critérios a legislação atual, sobretudo àquelas relacionadas à transformação digital, bem como a jurisprudência do TCU e referenciais relacionados a gestão e governança pública, bem como documentos produzidos por organizações nacionais e internacionais sobre o tema.
Entre as normas em vigor pertinentes ao assunto, destacam-se:
Decreto 10.332/2020: institui a Estratégia de Governo Digital para o período de 2020 a 2022 e define competências relativas à governança e à gestão da transformação digital para a Seme/SGPR (art. 5º) e para a SGD/ME (art. 6º) ;
Portaria Interministerial - SEME/SGPR SGD/SEDGG/ME 1/2020: estabelece parâmetros para acompanhamento da execução da Estratégia de Governo Digital para o período de 2020 a 2022;
Decreto 9.319/2018: institui o Sistema Nacional para a Transformação Digital e estabelece a estrutura de governança para a implantação da Estratégia Brasileira para a Transformação Digital (E-Digital) , que inclui o Comitê Interministerial para a Transformação Digital (CITDigital) (art. 4º) ;
Decreto 9.745/2019: estabelece as competências da Secretaria de Governo Digital do Ministério da Economia (Anexo I, art. 132) ;
Decreto 9.203/2017: dispõe sobre a política de governança da administração pública federal direta, autárquica e fundacional;
IN - Conjunta MP/CGU 1/2016: dispõe sobre controles internos, gestão de riscos e governança no âmbito do Poder Executivo federal;
Decreto 10.609/2021: institui a Política Nacional de Modernização do Estado e o Fórum Nacional de Modernização do Estado;
Quanto à jurisprudência do TCU sobre o assunto, também foram usados como critérios acórdãos oriundos de fiscalizações que avaliaram questões relacionadas à transformação digital, tais como os Acórdãos 1.469/2017, 1.103/2019 e 3.145/2020, todos do Plenário do Tribunal.
 Também foram utilizados os seguintes referenciais e estudos de organizações nacionais e internacionais relacionados às temáticas de governança e de transformação digital:
Referencial Básico de Governança. 2ª edição (BRASIL, TCU, 2014a) ;
Referencial Básico de Governança Organizacional. 3ª edição (BRASIL, TCU, 2020a) ;
Referencial para Avaliação de Governança em Políticas Públicas (BRASIL, TCU, 2014b) ;
Referencial de Controle de Políticas Públicas (BRASIL, TCU, 2020b) ;
Implementation of Programme and Policy Initiatives: make implementation matter, do Australian National Audit Office  (ANAO, 2006) ;
Estudo sobre governo eletrónico da organização das nações unidas 2018: orientar o governo eletrónico para apoiar a transformação rumo a sociedades sustentáveis e resilientes, da Organização das Nações Unidas (ONU, 2018) ;
E-Government Survey 2020: Digital Government in the Decade of Action for Sustainable Development, da Organização das Nações Unidas (ONU, 2020) ; e
Recommendation of the Council on Digital Government Strategies, da Organização para a Cooperação e Desenvolvimento Econômico (OCDE, 2014) .
1.5. Metodologia
Durante a realização deste trabalho, foram seguidas as normas institucionais que tratam das fiscalizações no âmbito do TCU, em especial os documentos intitulados "Normas de Auditoria do TCU (NAT) , aprovada por meio da Portaria 280/2010 e posteriormente alterada pelas Portarias 168/2011 e 185/2020, todas do TCU, bem como o "Manual de Acompanhamento", aprovado pela Portaria - Segecex 27/2016, e, subsidiariamente, o "Manual de Auditoria Operacional", aprovado pela Portaria - Segecex 18/2020.
Para avaliar as práticas de governança da transformação digital empreendidas no âmbito do Poder Executivo federal, foi utilizado o "Referencial para Avaliação de Governança em Políticas Públicas" (BRASIL, TCU, 2014b) , por abranger os aspectos necessários no presente acompanhamento, especialmente por encampar questões consideradas relevantes para avaliar a governança da transformação digital.
Foi realizada, ainda, análise de normativos e documentos relacionados ao planejamento e ao monitoramento das ações de transformação digital, e às competências dos atores responsáveis por essas ações. Também foram realizadas entrevistas com os gestores da Seme/SGPR (em 13/11/2020) e da SGD/ME (em 23, 26 e 27/11/2020) , que atuam na governança da transformação digital no âmbito do Poder Executivo federal.
Em 12/3/2021, foi realizada reunião com a Seme/SGPR para apresentar a matriz de achados preliminar, a qual foi posteriormente enviada para comentários dos seus gestores (peça 24) . No dia 15/3/2021, realizou-se reunião com a SGD/ME com o mesmo propósito, adotando-se também o procedimento de enviar a referida matriz para comentários dos gestores daquela secretaria. As considerações apresentadas pelos gestores de ambos os órgãos foram incorporadas a este relatório, de acordo com a análise realizada no capítulo 5.
1.6. Limitações ocorridas
Não houve limitações ao desenvolvimento dos procedimentos previstos na fiscalização.
Visão Geral
1.7. Governança de política pública
No "Referencial Básico de Governança", 2ª edição, publicado pelo TCU em 2014, é exposto que a governança no setor público pode ser analisada sob quatro perspectivas de observação (BRASIL, TCU, p. 18) : (a) sociedade e Estado; (b)  entes federativos, esferas de poder e políticas públicas; (c) órgãos e entidades; e (d) atividades intraorganizacionais. Em relação à segunda perspectiva, o referencial acrescenta que (BRASIL, TCU, 2014a, p. 18) :
Enquanto a primeira define as regras e os princípios que orientam a atuação dos agentes públicos e privados regidos pela Constituição e cria as condições estruturais de administração e controle do Estado; a segunda se preocupa com as políticas públicas e com as relações entre estruturas e setores, incluindo diferentes esferas, poderes, níveis de governo e representantes da sociedade civil organizada; a terceira garante que cada órgão ou entidade cumpra seu papel; e a quarta reduz os riscos, otimiza os resultados e agrega valor aos órgãos ou entidades. (grifou-se) 
No referencial citado, em item relativo à segunda perspectiva (entes federativos, esferas de poder e políticas públicas) , é exposto o seguinte (BRASIL, TCU, 2014a, p. 20) :
Segundo Rhodes (1996) , a governança sob esta perspectiva trata de questões relacionadas: (a) à coordenação de ações; (b) ao exercício do controle em situações em que várias organizações estão envolvidas; (c) às estruturas de autoridade; (d) à divisão de poder e responsabilidade entre os diversos atores; (e) à alocação tempestiva e suficiente de recursos; enfim, e (f) à governança das ações, aqui entendida como a capacidade de o governo coordenar a ação de atores com vistas à implementação de políticas públicas. 
Logo, pode ser definida como a habilidade e a capacidade governamental para formular e implementar, de forma efetiva, políticas públicas mediante o estabelecimento de relações e parcerias coordenadas entre organizações públicas e/ou privadas. (grifou-se) 
Na terceira edição do referencial, agora denominado "Referencial Básico de Governança Organizacional", publicado pelo TCU em 2020, a segunda perspectiva é chamada somente de "Perspectiva de Políticas Públicas" (BRASIL, TCU, 2020a, p. 113) :
b) Perspectiva de Políticas Públicas, chamada no RBG 2.0 de perspectiva dos entes federativos, esferas de poder e políticas públicas, que trata do desempenho dos programas e políticas públicas, levando em conta a extensa rede de interações entre entes públicos e privados para sua realização; e (grifou-se) 
Ressalta-se que o "Referencial para Avaliação de Governança em Políticas Públicas", publicado pelo TCU em 2014, assim define o termo "políticas públicas" (BRASIL, TCU, 2014b, p. 21) :
Políticas públicas "são um conjunto articulado e estruturado de ações e incentivos que buscam alterar uma realidade em resposta a demandas e interesses dos atores envolvidos" (MARTINS, 2007) . Dispõem usualmente sobre "o que fazer" (ações) , "aonde chegar" (objetivos relacionados ao estado de coisas que se pretende alterar) e "como fazer" (princípios e macroestratégias de ação) (MARTINS, 2003) . Política Pública diz respeito, portanto, "à mobilização político-administrativa para articular e alocar recursos e esforços para tentar solucionar dado problema coletivo" (PROCOPIUCK, 2013) .
Por sua vez, o "Referencial de Controle de Políticas Públicas" apresenta a seguinte definição para política pública (BRASIL, TCU, 2020b, p. 14) :
Considerando o mandato e as competências dos órgãos de controle externo no Brasil, para fins do presente Referencial de Controle de Políticas Públicas, são consideradas políticas públicas o conjunto de intervenções e diretrizes emanadas de atores governamentais6, que visam tratar, ou não7, problemas públicos e que requerem, utilizam ou afetam recursos públicos8.
Dentro desse contexto são consideradas políticas públicas9 não apenas aquelas explícitas em atos normativos, como por exemplo as constantes dos programas e planos governamentais (plurianuais10, nacionais, setoriais, regionais, organizacionais) , mas, também, outras ações concretas e diretrizes, emanadas de atores políticos/governamentais, mesmo que não regulamentadas em ato normativo, que orientam a ação, ou inação, estatal e da sociedade quanto ao tratamento de problemas públicos. (grifou-se) 
Em linha com o segundo parágrafo da citação anterior, embora o conjunto de esforços empreendidos pelo Poder Executivo federal com relação à transformação digital atualmente[endnoteRef:2] não seja declarado explicitamente como uma política pública[endnoteRef:3], a segunda perspectiva de governança descrita nas duas edições do referencial básico de governança é a que mais se aproxima desse conjunto de esforços, que incluem: a coordenação de ações, a divisão de poder e responsabilidade entre os diversos atores; e a alocação tempestiva e suficiente de recursos (e.g. pessoal e plataforma para oferecimento de serviços digitais) , com vistas a modificar a realidade de prestação de serviços públicos analógicos para a prestação de serviços predominantemente digitais. [2:  No Decreto 8.638/2016, havia a Política de Governança Digital. Entretanto, esse decreto foi revogado pelo Decreto 10.332/2020.]  [3:  No Decreto 9.982/2019, art. 7º, inciso VI, é feita referência à uma política de governo digital, mas isso não ocorre no Decreto 10.332/2020 (institui a EGD 2020-2022) .] 
Em função do exposto, a governança da transformação digital foi avaliada, no presente acompanhamento, considerando-se a perspectiva de políticas públicas constante do "Referencial para Avaliação de Governança em Políticas Públicas" de 2014. Nesse referencial é apresentado um modelo de avaliação composto por oito componentes, conforme mostrado na Figura 1 a seguir (BRASIL, TCU, 2014b, p. 41) :
Figura 1 - Modelo para Avaliação de Governança em Políticas Públicas
Fonte: Referencial Básico de Governança Organizacional (BRASIL, TCU, 2020a, p. 117) 
Como foi explicitado no parágrafo 11 deste relatório, nesta primeira etapa do acompanhamento, optou-se por delimitar o escopo de avaliação aos seguintes componentes: 1) planos e objetivos; 2) monitoramento e avaliação; 3) gestão de riscos e controle interno; e 4) articulação entre as estruturas de governança e os atores envolvidos.
1.8. Unidades responsáveis pela governança da transformação digital
	No "Referencial Básico de Governança Organizacional", é apresentada figura que sintetiza a distinção entre governança e gestão (BRASIL, TCU, 2020a, p. 17) :
Figura 2 - Relação entre governança e gestão
Fonte: Referencial Básico de Governança Organizacional (BRASIL, TCU, 2020a, p.17) 
Essa distinção será usada na análise das competências da Seme/SGPR e da SGD/ME.
Competências da Seme/SGPR
Com a publicação do Decreto 9.982/2019 e do Decreto 10.332/220, foram estabelecidas competências importantes ligadas à governança da transformação digital da APF para a Seme/SGPR. Observa-se que tais atribuições apresentam ações mais ligadas aos verbos "avaliar", "dirigir" e "monitorar", tais como: 1) coordenar a definição das diretrizes e acompanhar o desenvolvimento, no âmbito da administração pública federal direta, autárquica e fundacional, dos seguintes temas: simplificação e transformação de serviços públicos, e utilização de canais digitais (Decreto 9.982/2019, Anexo I, art. 7º, inciso V, alíneas "a", "b" e "d") ; 2) coordenar e monitorar a execução da Estratégia de Governo Digital (Decreto 10.332/2020, art. 5º, inciso I) ; e 3) monitorar a execução dos planos de transformação digital (PTDs) dos órgãos e das entidades (Decreto 10.332/2020, art. 5º, inciso III) ; 
Competências da SGD/ME
De forma semelhante, também foram atribuídas à SGD/ME competências de governança e de gestão da transformação digital por meio dos Decretos 10.332/2020 e 9.745/2019. Nesse contexto, constata-se que existem competências:
de governança, ligadas aos verbos "avaliar" e "dirigir", tais como: aprovar os PTDs dos órgãos e das entidades (Decreto 10.332/2020, art. 6º, inciso I) ; definir diretrizes, em articulação com a Seme/SGPR, nos seguintes temas: simplificação de serviços públicos, transformação digital e utilização de canais digitais (Decreto 9.745/2019, Anexo I, art. 132, inciso XI, alíneas "a", "b" e "d") ; e editar a Estratégia de Governança Digital da administração pública federal (Decreto 9.745/2019, Anexo I, art. 132, inciso XII) ;
de gestão, ligadas aos verbos "planejar", executar" e controlar", tais como: coordenar as iniciativas de transformação digital dos órgãos e das entidades (Decreto 10.332/2020, art. 6º, inciso II) ; ofertar as tecnologias e os serviços compartilhados para a transformação digital (Decreto 10.332/2020, art. 6º, inciso IV) ; selecionar e alocar a força de trabalho adicional necessária para a execução da Estratégia de Governo Digital (Decreto 10.332/2020, art. 6º, inciso VI) ; estabelecer normas e coordenar projetos, em articulação com a Seme/SGPR, nos seguintes temas: simplificação de serviços públicos, transformação digital e utilização de canais digitais (Decreto 9.745/2019, Anexo I, art. 132, inciso XI, alíneas "a", "b" e "d") .
Desse modo, considera-se que tanto a Seme/SGPD quanto a SGD/ME são responsáveis por atividades ligadas à governança da transformação digital no âmbito do Poder Executivo federal, cada uma com competências específicas, mas que se complementam, razão pela qual elas atuam em conjunto.
Planejamento e monitoramento das ações relacionadas à transformação digital
Objetivo do capítulo
A seguir serão expostos como tem sido executado o planejamento e a supervisão das ações de transformação digital por parte da SGD/ME e da Seme/SGPR. A análise foi feita com base nos componentes "Planos e Objetivos" e "Monitoramento e Avaliação" (vide Figura 1) do "Referencial para Avaliação de Governança em Políticas Públicas" (BRASIL, TCU, 2014b) .
1.9. Planejamento e execução das ações de transformação digital
Nesta seção são apresentadas considerações a respeito da verificação da consistência dos planos e objetivos estabelecidos para orientar os esforços de transformação digital no âmbito do Poder Executivo federal, incluindo aspectos como: 1) se há diretrizes estratégicas do governo que norteiam a transformação digital; 2) se a definição dos objetivos estabelecidos nas estratégias relativas à transformação digital é precisa para orientar a execução das ações e se essa definição foi apoiada em estudos; 3) se houve participação ou escrutínio do Parlamento na definição dos objetivos; e 4) se as partes interessadas participaram da definição dos objetivos.
1.9.1. Alinhamento das diretrizes das estratégias de transformação digital
De acordo com a seção 3.1.2 do "Referencial para Avaliação de Governança em Políticas Públicas", as políticas públicas devem possuir coesão interna e orientam-se por planos que permitam operacionalizar as ações necessárias, delineados em função das diretrizes, objetivos e metas propostas (BRASIL, TCU, 2014b, p. 45) . 
A partir disso, buscou-se avaliar os seguintes aspectos baseados no referencial citado (BRASIL, TCU, 2014b, p. 83) : se há diretrizes estratégicas de governo que norteiam a transformação digital; se os objetivos da política são coerentes entre si; e se a visão estratégica da transformação digital é coerente com as diretrizes governamentais mais amplas.
Em 2018, foi editado o Decreto 9.319/2018, que estabeleceu a Estratégia Brasileira para a Transformação Digital, sob a liderança do então Ministério da Ciência, Tecnologia, Inovações e Comunicações (MCTIC) . Essa estratégia prevê diversos eixos, entre eles os eixos temáticos de transformação digital, quais sejam: 1) transformação digital da economia; e 2) cidadania e transformação digital do governo (Decreto 9.319/2018, art. 2º, inciso II, alíneas "a" e "b", respectivamente) .
No Anexo I do decreto citado, item "II. Eixos de transformação digital", subitem "2. Cidadania e Transformação Digital do Governo", são definidos os seguintes objetivos a serem alcançados, que, na prática, funcionam como diretrizes:
2. Cidadania e Transformação Digital do Governo
O propósito da transformação digital no governo é torná-lo mais dinâmico e próximo da população, de forma a utilizar as tecnologias digitais para catalisar forças sociais e dinâmicas produtivas, para benefício da sociedade. O Estado deve se inserir de maneira eficaz no ambiente digital, com atendimento eficiente ao cidadão, integração de serviços e políticas públicas e transparência.
Os objetivos a serem alcançados, por meio da Estratégia de Governo Digital incluem:      (Redação dada pelo Decreto nº 10.332, de 2020) 
- oferecer serviços públicos digitais simples e intuitivos, consolidados em plataforma única e com avaliação de satisfação disponível;        (Redação dada pelo Decreto nº 10.332, de 2020) 
- conceder acesso amplo à informação e aos dados abertos governamentais, para possibilitar o exercício da cidadania e a inovação em tecnologias digitais;         (Redação dada pelo Decreto nº 10.332, de 2020) 
- promover a integração e a interoperabilidade das bases de dados governamentais;        (Redação dada pelo Decreto nº 10.332, de 2020) 
- promover políticas públicas baseadas em dados e evidências e em serviços preditivos e personalizados, com utilização de tecnologias emergentes;         (Incluído pelo Decreto nº 10.332, de 2020) 
- implementar a Lei Geral de Proteção de Dados, no âmbito do Governo federal, e garantir a segurança das plataformas de governo digital;        (Incluído pelo Decreto nº 10.332, de 2020) 
- disponibilizar a identificação digital ao cidadão;       (Incluído pelo Decreto nº 10.332, de 2020) 
- adotar tecnologia de processos e serviços governamentais em nuvem como parte da estrutura tecnológica dos serviços e setores da administração pública federal;       (Redação dada pelo Decreto nº 10.332, de 2020) 
- otimizar as infraestruturas de tecnologia da informação e comunicação; e        (Incluído pelo Decreto nº 10.332, de 2020) 
- formar equipes de governo com competências digitais.         (Incluído pelo Decreto nº 10.332, de 2020) (grifou-se) 
Em 2020, foi publicado o Decreto 10.332/2020, que instituiu a Estratégia de Governo Digital para o período de 2020 a 2022 (EGD 2020-2022) , principal normativo que norteia a transformação digital do Poder Executivo federal. Esse Decreto também alterou o Decreto 9.319/2018 (referente à E-Digital) para que ambos os normativos ficassem alinhados e coerentes. Adicionalmente, ficou explícito que os objetivos definidos no eixo "Cidadania e Transformação Digital do Governo" da E-Digital devem ser alcançados por meio da EGD, o que demonstra, do ponto de vista jurídico, o alinhamento entre as duas estratégias (E-Digital e EGD 2020-2022) , percepção reforçada por gestores da Seme/SGPR e da SGD/ME em entrevistas realizadas pela equipe de fiscalização.
Também em entrevistas e em ofício enviado à equipe de fiscalização, a SGD/ME ressaltou que na EGD 2020-2022 foram incluídos seis princípios que constam do Anexo do Decreto 10.332/2020 (peça 14, p. 3, item 1.1) , os quais podem ser considerados como diretrizes estratégicas e estão em sintonia com os objetivos estabelecidos na E-Digital, transcritos no parágrafo 43 deste relatório. Os princípios da EGD 2020-2022 são os seguintes:
um governo centrado no cidadão, que busca oferecer uma jornada mais agradável e responde às suas expectativas por meio de serviços de alta qualidade;
um governo integrado, que resulta em uma experiência consistente de atendimento para o cidadão e integra dados e serviços da União, dos Estados, do Distrito Federal e Municípios, reduzindo custos, ampliando a oferta de serviços digitais e retira do cidadão o ônus do deslocamento e apresentação de documentos;
um governo inteligente, que implementa políticas efetivas com base em dados e evidências e antecipa e soluciona de forma proativa as necessidades do cidadão e das organizações, além de promover um ambiente de negócios competitivo e atrativo a investimentos;
um governo confiável, que respeita a liberdade e a privacidade dos cidadãos e assegura a resposta adequada aos riscos, ameaças e desafios que surgem com o uso das tecnologias digitais no Estado;
um governo transparente e aberto, que atua de forma proativa na disponibilização de dados e informações e viabiliza o acompanhamento e a participação da sociedade nas diversas etapas dos serviços e das políticas públicas;
um governo eficiente, que capacita seus profissionais nas melhores práticas e faz uso racional da força de trabalho e aplica intensivamente plataformas tecnológicas e serviços compartilhados nas atividades operacionais.
Ante o exposto, entende-se que há evidências suficientes para concluir que a E-Digital e a EGD 2020-2022, que tratam da temática transformação digital, estão alinhadas entre si, o que demonstra coesão entre as duas estratégias, bem como estabelecem diretrizes a serem seguidas e objetivos a serem alcançados no processo de transformação digital do Poder Executivo federal.
1.9.2. Elaboração da EGD 2020-2022
De acordo com o "Referencial para Avaliação de Governança em Políticas Públicas", a definição de diretrizes, objetivos e metas são mecanismos importantes no âmbito da governança de políticas públicas (BRASIL, TCU, 2014b, p. 46) :
De acordo com Peters (2010) , o sucesso da governança requer a definição de objetivos, uma vez que para governar é necessário conhecimento sobre o trajeto para o destino que se pretende atingir, requerendo a integração de objetivos entre todos os níveis do sistema. O estabelecimento de prioridades, objetivos e metas a serem alcançados constitui espinha dorsal de uma política pública, e sinaliza a todos quais são os parâmetros pelos quais se orientar (DIAS, 2012) . A política pública deve apresentar diretrizes, objetivos e metas democraticamente selecionadas, para haver legitimidade perante a sociedade.
A partir disso, buscou-se avaliar os seguintes aspectos baseados no referencial citado (BRASIL, TCU, 2014b, p. 81-84) :
se o público-alvo foi precisamente delimitado e a ele foram associados os correspondentes produtos e efeitos esperados;
se o planejamento identificou os resultados esperados da transformação digital;
se a elaboração das estratégias contou com a participação das partes interessadas;
se a transformação digital possui uma visão estratégica de longo prazo;
se a definição dos objetivos é precisa para orientar a execução das ações;
se os esforços e os resultados são passíveis de mensuração, considerando aspectos como viabilidade física, financeira e temporal;
se os objetivos e as metas são coerentes com a visão estratégica da transformação digital;
se a ordem de precedência para a realização de objetivos e metas dependentes entre si está identificada;
se foram definidos prazos para a realização dos objetivos intermediários e finais;
se foram realizados estudos para a definição dos objetivos;
se houve participação ou escrutínio do Parlamento na definição dos objetivos.
Segundo a SGD/ME, no processo de construção da EGD 2020-2022, foram realizadas quatro oficinas, entre 19 de setembro e 10 de outubro de 2019, abrangendo os seguintes temas: (i) canais e serviços digitais, (ii) acesso à informação, participação e controle social, (iii) governo digital para políticas públicas efetivas e (iv) estrutura de governança, princípios e diretrizes (peça 14, p. 3, item 1.1) .
As oficinas contaram com a participação de 150 pessoas de 32 organizações diferentes, envolvendo diversos órgãos e entidades da APF, em especial do Ministério da Economia, da Presidência da República (Secretaria Geral, Seme/SGPR e Casa Civil) , do Instituto Nacional de Tecnologia da Informação (ITI) , da Controladoria-Geral da União (CGU) e do TCU, além de empresas privadas e organizações de sociedade civil, incluindo a Associação Brasileira das Empresas de Tecnologia da Informação e Comunicação (Brasscom) (peça 16) . As contribuições levantadas foram consolidadas e disponibilizadas em consulta pública, cujos resultados foram publicados no link http://participa.br/egd/estrategia-de-governo-digital-resultados-da-consulta-publica.
Cabe ressaltar que, nesse processo de discussão e elaboração da estratégia, que envolve a definição de princípios, objetivos, iniciativas e metas, não houve escrutínio ou participação de representantes das comissões ou das casas do Congresso Nacional, mesmo porque, segundo entendimento manifestado pela SGD/ME à equipe de fiscalização, tais definições seriam de competência exclusiva do Poder Executivo federal.
Com efeito, conforme explicitado no parágrafo 36.1 deste relatório, a definição de diretrizes a respeito de transformação digital de serviços a serem observadas no âmbito do Poder Executivo federal, bem como a edição da EGD são de competência da SGD/ME.
Dessa forma, conclui-se que várias partes interessadas na definição da estratégia de governo digital contribuíram na definição de seus objetivos, apesar de não ter havido participação direta do Congresso Nacional nesse processo.
Como resultado da etapa de elaboração da EGD 2020-2022, foram estabelecidos dezoito objetivos, para os quais foram definidas 58 iniciativas, que constam do Anexo do Decreto 10.332/2020. Esses objetivos e as respectivas iniciativas foram agrupados por princípios estabelecidos para a estratégia (vide parágrafo 45) , que estão alinhados com os princípios da E-Digital (vide parágrafo 43) Nas entrevistas, ficou claro que a Seme/SGPR e a SGD/ME consideram que os objetivos são precisos, e demandam um montante de trabalho expressivo. Adicionalmente, observa-se que nos enunciados das iniciativas constam as respectivas metas (resultados esperados) (e.g. "Iniciativa 12.1. Prover dois milhões de validações biométricas mensais para serviços públicos federais, até o final de 2020.") .
Além disso, estabeleceu-se para a EGD 2020-2022 o horizonte temporal de três anos, considerado pela SGD/ME como prazo suficiente para se definir iniciativas factíveis e com tempo exato de conclusão, de modo que o planejamento elaborado fosse visível, em termos de evoluções tecnológicas, e pragmático, em oposição a iniciativas genéricas.
Ainda sobre a definição de objetivos e iniciativas da EGD 2020-2022, a SGD/ME pontuou, ou por intermédio do Ofício SEI 7137/2021/ME, de 12/1/2021 (peça 14) ou nas entrevistas, que:
são baseados em diversos referenciais, tais como: recomendações da OCDE, na "Revisão do governo digital do Brasil" (OCDE, 2018) ; avaliação da ONU a respeito de governo eletrônico (ONU, 2018) ; avaliação dos resultados da EGD anterior (2016-2019) ; macroavaliação oriunda da E-Digital, especificamente com relação a ramo referente dessa estratégia que trata de governo digital (peça 15, p. 93-104) ; avaliação e adequação de abordagens de diversas estratégias de transformação digital de outros países (Dinamarca, Austrália, Coréia do Sul, Reino Unido, entre outras) ; Estratégia Nacional do Desenvolvimento Econômico e Social (ENDES) [endnoteRef:4]; e consultoria de representantes do Governo da Dinamarca (peça 14, p. 3, item 1.3) ; [4:  A Estratégia Federal de Desenvolvimento para o Brasil (ENDES) foi instituída pelo Decreto 10.531/2020) e inclui orientações relativas à transformação digital da economia e do setor público, como a seguinte: "digitalizar e desburocratizar serviços públicos para garantir o pleno exercício da cidadania" (anexo do decreto, item 2.3.1) .] 
não há ordem de precedência entre os objetivos da EGD 2020-2022, de modo que as iniciativas para o cumprimento dos objetivos estão sendo executadas em paralelo, sendo que, como assinalou a Seme/SGPR, algumas iniciativas têm caráter estruturante e servem de base para outras, como, por exemplo, a implantação do login único em novecentos serviços[endnoteRef:5], que é simultânea em vários órgãos; [5:  Na verdade, na EGD 2020-2022, consta, no Objetivo 4, iniciativa 4.4., o seguinte: "Ampliar a utilização do login único de acesso gov.br para mil serviços públicos digitais, até 2022." (grifou-se) .] 
para cada iniciativa há um projeto definido e o público-alvo varia de acordo com o escopo da iniciativa;
a cada novo ciclo de governo, deve haver revisão da estratégia e republicação do respectivo decreto, estabelecendo suas novas diretrizes e novos projetos de governo digital, e não se conformando a uma estratégia genérica;
a EGD anterior (2016-2019) foi revogada porque basicamente traçava intenções, que, sem uma estratégia consistente, terminava sendo inócua.
Quanto à possibilidade de mensuração dos resultados da EGD 2020-2022, considerando aspectos como viabilidade física, financeira e temporal, a equipe de fiscalização verificou que, das 58 iniciativas:
48 embutem quantitativo a alcançar claramente definido na sua redação (e.g. Iniciativa 7.2. Catalogar, no mínimo, as trezentas principais bases de dados do Governo federal, até 2022) , sendo que dez iniciativas não embutem quantitativo claro na sua redação[endnoteRef:6]; [6:  Iniciativas 1.1, 4.3, 5.2, 12.4, 12.5, 12.6, 12.7, 13.1, 14.2 e 15.2.] 
47 iniciativas explicitam o ano até o qual deverão ser executadas e onze iniciativas não embutem essa informação[endnoteRef:7]; [7:  Iniciativas: 5.2, 8.4. 8.5, 9.2, 11.2, 11.3, 12.5, 12.6, 12.7, 15.2 e 18.1.] 
42 inciativas apresentam as duas informações de forma clara (quantitativo e ano máximo de execução) e dezesseis iniciativas não apresentam um quantitativo claro ou não apresentam ano máximo de execução[endnoteRef:8]. [8:  As iniciativas são: 1.1, 4.3, 5.2, 8.4, 8.5, 9.2, 11.2, 11.3, 12.4, 12.5, 12.6, 12.7, 13,1, 14.2, 15.2 e 18.1.] 
Como uma meta necessita, pelo menos, de um quantitativo explícito e de um prazo máximo de execução para ser clara e mensurável, pode-se afirmar que 27,58% das iniciativas da EGD 2020-2022 não apresentam metas claras a alcançar (16 iniciativas que não apresentam um quantitativo claro ou não apresentam ano máximo de execução / 58 iniciativas X 100) . Embora se reconheça que em alguns casos é difícil definir um quantitativo a alcançar, o que resulta em iniciativa imprecisa, normalmente é possível estabelecer o prazo para alcançá-lo. A definição de metas mais claras é um ponto a ser observado pela Seme/SGPR e pela SGD/ME nas revisões que forem feitas na EGD 2020-2022 e na elaboração das próximas estratégias relativas à temática de transformação digital do governo federal.
Com relação ao aspecto de viabilidade financeira de alcance de resultados definidos na EGD 2020-2022, cabe ressaltar que a SGD/ME custeia sozinha o contrato com a empresa Lecom, que fornece a solução correspondente ao núcleo da Plataforma de Cidadania Digital (PCD) , tornando financeiramente viável a execução de projetos que utilizam a plataforma oferecida pela secretaria para os órgãos interessados em transformar digitalmente seus serviços públicos. Como se infere do relatório que deu origem ao Acórdão 3145/2020-TCU-Plenário, cerca de 31,5% dos serviços públicos digitais implementados até à época da realização do trabalho utilizavam essa plataforma (peça 31, p. 17, parágrafo 61) . Os demais eram operacionalizados com soluções próprias dos órgãos responsáveis (68,5% dos serviços) .
Ante o exposto, entende-se que há evidências suficientes para concluir que a EGD 2020-2022 foi elaborada considerando requisitos de política pública descritos no "Referencial para Avaliação de Governança em Políticas Públicas" (BRASIL, TCU, 2014b) , em especial no que tange a definição de objetivos, ações, metas e resultados esperados com a transformação digital.
1.9.3. Execução dos objetivos da EGD 2020-2022
Considerando-se os objetivos definidos na EGD 2020-2022, buscou-se avaliar os seguintes aspectos concernentes à execução da estratégia propriamente dita, utilizando-se como base o "Referencial para Avaliação de Governança em Políticas Públicas" (BRASIL, TCU, 2014b, p. 83-84) :
se as metas, na prática, têm sido exequíveis no horizonte temporal proposto para sua realização;
se foram identificados os responsáveis pela consecução dos objetivos;
se, nos casos de responsabilidade compartilhada, foram identificadas as competências próprias de cada ator.
Em primeiro lugar, é preciso frisar que os objetivos da EGD 2020-2022 se desdobram em iniciativas, as quais possuem um ou mais projetos associados, com entregas intermediárias, sendo que tais projetos foram classificados da seguinte forma:
aqueles que ainda estavam nas fases de concepção ou de desenvolvimento, de modo que a SGD/ME foi mais conservadora em relação a metas;
aqueles que estavam nas fases-piloto ou de implantação em larga escala, para os quais as metas eram mais ambiciosas.
Segundo a SGD/ME, a execução de quase nenhuma iniciativa é de responsabilidade de um único ator. A SGD/ME mapeia o órgão responsável pela iniciativa ("dono da iniciativa") que indica uma pessoa responsável (gerente) e ele se articula com os demais atores necessários. A referida secretaria não mapeia os outros atores, pois tal atividade cabe ao "dono da iniciativa". A governança da transformação digital atua sobre esse gerente, que reporta as eventuais dificuldades encontradas no processo de implementação da iniciativa para a SGD/ME e para a Seme/SGPR. Diante disso, traça-se uma estratégia para transpor essas dificuldades, como, por exemplo, escalar a discussão para níveis hierárquicos superiores do órgão responsável pela iniciativa. 
Ao ser questionada pela equipe de fiscalização se as metas estabelecidas na EGD 2020-2022 são exequíveis no horizonte temporal proposto, a SGD/ME também informou que a grande maioria das metas relacionadas às iniciativas de transformação de serviços públicos, que são incorporadas em PTDs, têm se mostrado exequíveis nos prazos pactuados (85 a 90% de entregas realizadas no prazo) , mas houve algumas dificuldades que geraram a necessidade de incrementar algumas entregas e, consequentemente, de repactuar prazos.
Uma dessas dificuldades está relacionada à imprecisão na definição de iniciativas. Por exemplo, na migração dos sítios dos órgãos e entidades para o portal "gov.br", foi prevista a migração de aproximadamente 1.200 sítios[endnoteRef:9], mas algumas URLs foram descartadas, outras aglutinadas, e havia sítios dentro de sítios, de modo que não se migrou exatamente 1.200 sítios. Ao final, foram consolidados entre 650 e 700 sítios efetivos, de modo que houve erro de dimensionamento do projeto em função do desconhecimento da realidade. [9:  Trata-se da "Iniciativa 4.1. Consolidar mil e quinhentos domínios do Governo federal no portal único gov.br, até 2020" da EGD 2020-2022, que consta do Anexo do Decreto 10.332/2020.] 
Outros exemplos de dificuldades que normalmente são descobertas ao iniciar um projeto são as necessidades de integração que precisam ser feitas para que um determinado serviço funcione adequadamente, bem como a descoberta de outros serviços públicos que não tinham sido catalogados inicialmente no Censo de Serviços Públicos[endnoteRef:10], o que acabou incrementando o número de serviços analógicos a serem transformados em relação ao inicialmente previsto. [10:  O então Ministério do Planejamento, Desenvolvimento e Gestão levantou os serviços públicos, digitais ou não, mediante o Censo de Serviços Públicos. Adicionalmente, os órgãos e as entidades da administração pública federal direta, autárquica e fundacional deverão, até 30/6/2021, cadastrar e atualizar as informações dos serviços públicos oferecidos no portal único gov.br (Decreto 8.936/2016, art. 4º, inciso II) .] 
Segundo a SGD/ME, as entregas intempestivas também decorrem, em sua maioria, da falta de pessoal de TI para priorizar e executar a transformação digital que envolvam sistemas próprios. Por sua vez, os serviços transformados com a utilização da plataforma oferecida pela SGD/ME (Plataforma de Cidadania Digital) normalmente são entregues no prazo.
Ante o exposto, conclui-se que a grande maioria das iniciativas da EGD 2020-2022 tem sido executadas no prazo inicialmente definido, indicando que as metas inicialmente propostas têm sido exequíveis. Além disso, ficou evidente que são indicados, pelos órgãos responsáveis pelas iniciativas, gerentes responsáveis pela execução das iniciativas previstas na estratégia.
1.9.4. Elaboração dos Planos de Transformação Digital
Considerando-se os objetivos definidos na EGD 2020-2022, buscou-se avaliar o seguinte aspecto concernente à execução da estratégia propriamente dita, utilizando-se como base o "Referencial para Avaliação de Governança em Políticas Públicas" (BRASIL, TCU, 2014b, p. 81) : se foi explicitado o estágio de referência inicial da política (linha de base) que servirá de subsídio para avaliação do seu resultado.
Como foi expresso no relatório que deu origem ao Acórdão 3145/2020-TCU-Plenário, os esforços de transformação digital planejados na EGD são materializados mediante a execução das ações constantes dos PTDs:
99. Em 2019 houve uma mudança na estratégia de engajamento em prol da digitalização dos serviços prestados pelos órgãos: em vez de negociações individuais com cada gestor de serviço, mobilizou-se, por inteiro, cada órgão da administração, a fim de criar um plano de transformação digital com todos os serviços de um determinado setor de governo. Surgiram assim os planos de digitalização temáticos, com duração prevista de dois anos, com o objetivo de coordenar ações de transformação digital que já estavam em curso nos órgãos, com a oferta complementar das ferramentas da PCD. 
100. A estratégia se baseou na execução de planos de digitalização. O plano é pactuado pela SGD/ME, pela Secretaria Especial de Modernização do Estado (SEME) da Secretaria-Geral de Presidência da República e pela Secretaria Executiva de cada Ministério. 
101. No plano são listados (e revisados) todos os serviços do órgão (e, em muitos casos, de seus órgãos vinculados) . A partir da aplicação de um diagnóstico, observam-se o nível de digitalização de cada serviço e, nos casos de serviços parcial ou totalmente não digitais, qual é a melhor forma de transformá-los rapidamente, elegendo uma de cinco esteiras de transformação descritas na Tabela 2. 
102. De forma resumida, cada plano de digitalização traz quantos serviços serão transformados, de que forma e em que período. O plano é monitorado ao longo do período, a fim de acompanhar o atingimento das metas e promover ações de correção, caso seja necessário. [...]
Com base no planejamento macro estabelecido pela EGD 2020-2022, são elaborados os planos de transformação digital referentes às ações previstas nessa estratégia para cada órgão.
A partir da decisão de se elaborar um PTD, são designados um gerente de projeto do órgão, uma pessoa da SGD/ME, e uma pessoa da Seme/SGPR para a elaboração do plano de transformação digital em trinta dias.
Inicialmente, é feito um levantamento dos serviços do órgão que estão publicados no portal gov.br. Em seguida, são realizadas reuniões com o gerente de projeto, designado pela alta gestão do órgão, e com as equipes técnicas do órgão para identificação das necessidades de transformação de serviços públicos, bem como de outras entregas a serem pactuadas no PTD, como ações para a unificação de canais institucionais e identificação de oportunidades de integração de base de dados (peça 14, p. 3, item 2.1) .
Também é feita a conceituação do serviço e a classificação das etapas que podem ou não ser digitalizadas e o cadastramento no portal gov.br. Vale lembrar que a conceituação do serviço pode gerar divergências. Por exemplo, a Receita Federal do Brasil conceituava o download do programa de imposto de renda como um serviço, enquanto a SGD/ME considera, à luz da visão gov.br, que o download é uma etapa do serviço público relativo à declaração do imposto de renda.
Além disso, define-se o estágio desejado do serviço público, de modo que se define se será transformado em sua totalidade (quais etapas poderão e quais não poderão ser transformadas) , é levantada a situação presente do serviço (estágio inicial) , que será a linha de base, e até onde pode chegar de 0 a 100%. Esses planos têm o horizonte de execução, em média, de dois anos.
Como ressaltou a SGD/ME em entrevista, alguns serviços públicos prestados eletronicamente não são, pelo menos com as tecnologias atuais, totalmente digitais. Por exemplo, pode-se agendar e até efetuar uma consulta médica (teleconsulta) em meio digital, o que pode ser considerado como um serviço digitalizado, mas, se houver necessidade da realização de um exame, o usuário tem que realizar essa etapa do serviço presencialmente. Dessa forma, o fato de o serviço ser 100% digital refere-se às etapas passíveis de digitalização em um determinado momento, o que pode mudar com o tempo.
Em função disso, resta evidente que a Seme/SGPR e a SGD/ME têm adotado mecanismos (alocação de pessoas de ambas as secretarias) com vistas garantir que serão adequadamente levantadas as situações dos serviços públicos de cada órgão no momento de elaboração de um PTD (estágio inicial) , de forma a compor a linha de base do plano.
Ao final desse processo de concepção do PTD, são elaborados dois instrumentos: uma apresentação com uma visão consolidada das ações e cronogramas que compõem o plano e o PTD propriamente dito, ambos debatidos na reunião do denominado "comitê estratégico do PTD" (peça 14, p. 4, item 2.1) , que inclui o Secretário da SGD/ME, o Secretário da Seme/SGPR e o Secretário Executivo/Presidente do órgão. Após considerações e ajustes, essas informações são inseridas em um documento, que é assinado pelos três membros do referido comitê. Ressalta-se que essa denominação "comitê estratégico do PTD", usada nas entrevistas e no ofício enviado pela SGD/ME para se referir ao grupo de três secretários que participam da formalização de um PTD, não consta dos normativos sobre o tema (Decreto 10.332/2020 e Portaria Interministerial Seme/SGPR SGD/SEDGG/ME 1/2020) .
O plano usa um modelo com três eixos básicos obrigatórios de ações (peça 18, p. 3, item 1.2) , previstos na EGD 2020-2022 (Decreto 10.332/2020, art. 3º, inciso I) :
transformação digital de serviços;
unificação de canais digitais, que envolve a unificação dos sítios governamentais em um único ambiente (portal gov.br[endnoteRef:11]) , publicação de aplicativos oficiais nas lojas de aplicativos (conta governo do Brasil) , e, para os serviços que não utilizam a plataforma oferecida pela SGD/ME, pactuação de uso do login único e de uso do módulo de avaliação do serviço; e [11:  Houve um decreto específico prevendo essa unificação (Decreto 9.756/2019) , que depois foi reforçado no Decreto 10.332/2020 (publica a EGD) , art. 3º, inciso I, alínea "b".] 
interoperabilidade.
Adicionalmente, podem também ser abordados mais dois eixos opcionais no âmbito dos PTDs: eixo de segurança e privacidade (peça 14, p. 6, item 3.2.4) e outro de otimização de infraestrutura, informado em entrevista.
Além de modelo de PTD, a SGD/ME também oferece aos órgãos modelo da apresentação que contém visão consolidada das ações e cronogramas que compõem o plano (peça 19) .
No plano, para cada trimestre, são definidas quais ações serão executadas de acordo com os eixos citados. Por exemplo, se um serviço público é prestado presencialmente, é elegível para o eixo transformação digital e em momento previsto no plano haverá um canal digital para o cidadão solicitar, acompanhar, ser notificado e avaliar o serviço, de acordo com o Decreto 8.936/2016. Isso ocorre pelo menos para as etapas do serviço que são digitalizáveis (e.g. para tomar uma vacina, as etapas de solicitação e agendamento podem ser digitalizadas) .
O órgão ou entidade poderá efetuar a transformação digital dos seus serviços com sua própria estrutura ou usar a plataforma oferecida pela SGD/ME (Plataforma de Cidadania Digital) , sem custos para o órgão, a partir de um contrato já disponível entre a SGD/ME e a empresa que fornece a plataforma, de ponta a ponta (atualmente essa empresa é a Lecom) , conforme disposto no Decreto 8.936/2016. As transformações dos serviços por meio da plataforma, podem, em síntese, serem feitas por cinco formas diferentes, que são chamadas de esteiras. Essas esteiras são sintetizadas no relatório que deu origem ao Acórdão 3145/2020-TCU-Plenário (peça 31, p. 17, parágrafo 61) .
Após a definição de todos esses aspectos, é, então, pactuado o PTD com as ações previstas dentro dos eixos citados. Na Figura 3 é ilustrado o conjunto de etapas relativas a um PTD, desde a concepção até a sua implantação.
Figura 3 - Modelo para Avaliação de Governança em Políticas Públicas
Fonte: Modelo de apresentação de PTD (peça 19, p. 4) 
A SGD/ME informou que seria realizada a contratação de 350 empregados temporários, prevista para meados de dezembro de 2020, para estarem nos órgãos em janeiro de 2021. Em 8/4/2021, de acordo com informação de representante da SGD/ME, o total passou para 352 profissionais, que foram selecionados, dos quais 128 já haviam sido contratados. A regra a ser estabelecida é a de que eles estarão totalmente voltados à gestão dos PTDs, de modo que isso conste da portaria de alocação deles, com prazos associados à execução desses planos.
Os empregados temporários serão alocados de forma dinâmica, isto é, ao terminar um plano, um determinado empregado poderá ser alocado a outro, em órgão diverso, em oposição à alocação de empregados temporários indefinidamente ao mesmo órgão. A ideia é que os empregados temporários trabalhem no apoio provido pela SGD/ME aos órgãos na gestão dos PTDs, em especial na elaboração do planejamento das contratações relativas à transformação digital de serviços públicos e na gestão contratual, e não na execução propriamente dita das atividades do plano.
1.10. Monitoramento da implementação das ações relacionadas à transformação digital
No que diz respeito ao acompanhamento da implementação das ações relacionadas à transformação digital, em especial aquelas definidas nos PTDs dos órgãos, buscou-se avaliar os seguintes aspectos baseados no "Referencial para Avaliação de Governança em Políticas Públicas (BRASIL, TCU, 2014b, p. 89) :
se há clara definição dos fluxos de comunicação das informações avaliativas de modo a promover a retroalimentação tempestiva no âmbito do ciclo de transformação digital;
se há indicadores-chave de monitoramento e avaliação da transformação digital;
se há disponibilidade suficiente de dados confiáveis e relevantes para dar suporte aos relatórios de desempenho da transformação digital;
se o sistema de monitoramento e avaliação da transformação digital dispõe de processos, procedimentos e meios suficientes (recursos financeiros, pessoas, estrutura etc.) para assegurar o monitoramento e a avaliação que forneça informações confiáveis, tempestivas e necessárias para a tomada de decisão.
De acordo com o Decreto 10.332/2020, art. 3º, § 3º, e com a Portaria Interministerial - Seme/SGPR SGD/SEDGG/ME 1/2020, art. 2º, caput, o PTD incluirá sua estratégia de monitoramento, a ser pactuada com a Seme/SGPR, cujos parâmetros para a EGD 2020-2022 são estabelecidos pela referida portaria. Adicionalmente, no art. 4º do mesmo normativo é exposto que a SGD/ME prestará o apoio necessário para o acompanhamento da execução da EGD 2020-2022. Conforme os relatos feitos nas entrevistas, observa-se que, de fato, as duas unidades efetuam, em conjunto, o monitoramento dos PTDs.
 Ainda de acordo com o art. 2º, § 1º, incisos I e II, da Portaria Interministerial - Seme/SGPR SGD/SEDGG/ME 1/2020, a estratégia de monitoramento dos PTDs envolve:
prestação de informações por parte do órgão ou entidade sobre a execução do plano de forma sistemática e regular, que poderá ser feita por meio eletrônico e complementada por reuniões presenciais ou virtuais de acompanhamento do cronograma de execução das ações (art. 2º, § 2º) ; e
reuniões de acompanhamento (ou monitoramento) , com a Seme/SGPR, que conta com o apoio da SGD/ME, as quais serão realizadas, preferencialmente, em periodicidade mensal, podendo ser ajustadas conforme o cronograma do PTD (art. 2º, § 3º) .
A SGD/ME informou, por meio do Ofício SEI 7.137/2021/ME, que, em 12/1/2021, havia 59 PTDs aprovados, que abrangiam 95 órgãos da APF[endnoteRef:12] (peça 14, p. 5, item 2.10; e peça 17) . [12:  Embora a SGD/ME tenha informado o número de 95 organizações públicas no título da lista enviada à Sefti, essa a lista contém, na verdade, siglas de 96 organizações.] 
Durante as entrevistas, representantes da SGD/ME informaram que existe um método de articulação e monitoramento das ações dos PTDs, utilizado de forma homogênea para todos os órgãos, voltado para que haja entrega de resultados aos cidadãos por meio dos serviços públicos, em oposição a processos de trabalho internos do órgão ou entidade.
Dessa forma, é previsto e executado o envio para a Seme/SGPR, que atua com o apoio da SGD/ME, de informações sobre o andamento dos trabalhos de execução das iniciativas da EGD 2020-2022.
1.10.1. Acompanhamento trimestral realizado pela Seme/SGPR em conjunto com a SGD
De acordo com a SGD/ME em entrevistas e por intermédio do ofício enviado à equipe de fiscalização, o "comitê estratégico do PTD" (vide parágrafo 77) se reúne trimestralmente para verificar o andamento do PTD de cada órgão e toma as providências necessárias para efetuar eventuais correções de rumo. Nesse nível podem ser feitas repactuações de iniciativas junto com os respectivos órgãos (peça 14, p. 4, item 2.2) .
1.10.2. Acompanhamento mensal
Equipes técnicas da Seme/SGPR e da SGD/ME se reúnem mensalmente com cada responsável por uma determinada iniciativa. Essas equipes técnicas subsidiam o acompanhamento trimestral executado pelos secretários da Seme/SGPR e da SGD/ME. Em caso de problemas, pode haver mais de uma reunião por mês. Gerentes dos PTDs por parte da SGD/ME atuam diretamente junto aos gerentes dos respectivos planos nos órgãos.
Os pontos de controle seguem, em regra, modelo previamente definido pela Seme/SGPR e as informações são utilizadas pela SGD/ME em planilhas para o acompanhamento das entregas previstas no período (mês/trimestre) e em painéis de monitoramento estratégico das entregas (vide parágrafos 97-98) .
A SGD/ME informou que o número de serviços transformados é o indicador-chave, por ter maior visibilidade, mas em 2021 não deverá ter a mesma importância, pois a transformação de serviços já ganhou escala, com menos necessidade de esforço de convencimento dos órgãos a respeito da importância da transformação digital de serviços públicos. A referida secretaria também registrou que, em 2021, haverá maior foco em projetos estruturantes, como a iniciativa de Identificação Civil Nacional (ICN) .
Nas atividades de acompanhamento da execução da EGD 2020-2022, são utilizadas informações cadastradas na ferramenta ICG Qualitin[endnoteRef:13], inclusive os indicadores estabelecidos para mensurar as entregas das iniciativas previstas para alcançar os objetivos da estratégia (peça 20) . Quando necessário, são solicitadas complementações de informações junto aos responsáveis. [13:  O índice de entregas das iniciativas da EGD 2020-2022 pode ser consultado em: . Acesso em 30 mar. 2020.] 
A título de ilustração, na Figura 4, é apresentada imagem da ferramenta citada:
Figura 4 - Uso da ferramenta ICG Qualitin no acompanhamento da EGD 2020-2022
Na ferramenta de acompanhamento utilizada, há indicadores visuais sobre um determinado objetivo da EGD 2020-2022, trazendo informações sobre a situação atual de alcance do objetivo, projeção futura de atingimento ou não das metas que fazem parte do objetivo, grau de execução das atividades pactuadas em função da expectativa inicial, entre outras.
De acordo com a SGD/ME, há equipe de oito pessoas da própria secretaria alocada para o monitoramento dos PTDs, há ferramenta disponibilizada e os recursos financeiros já foram utilizados para a estruturação do modelo vigente. Também há responsáveis nos órgãos e entidades para alimentar a ferramenta ICG Qualitin com informações sobre o andamento de cada iniciativa da EGD 2020-2022.
Segundo a SGD/ME, a principal dificuldade encontrada ao longo de todo o processo de supervisão dos PTDs diz respeito à gestão interna dos órgãos que, quando não é bem definida, dificulta o acompanhamento mais efetivo das entregas. Contudo, sempre que surge essa situação, são realizadas reuniões de alinhamento para que possam ser promovidos os ajustes necessários para o bom desempenho das entregas pactuadas. As referidas reuniões contaram, em diversas ocasiões, com a participação do Secretário de Governo Digital e dos dirigentes máximos dos órgãos e/ou seus Secretários-Executivos, garantindo assim o envolvimento da alta administração na resolução de eventuais problemas existentes, bem como no processo de monitoramento da execução dos planos como um todo (peça 14, p.4, item 2.3) .
Ainda de acordo com a SGD/ME, eventuais descumprimentos de prazos das iniciativas são relacionados à falta de pessoal capacitado dos órgãos em transformação digital e a dificuldades de execução de atores parceiros, tais como falhas no mapeamento de processos e no dimensionamento de esforços necessários à execução dos planos (peça 14, p. 4, item 2.6) . A Seme/SGPR vai no mesmo sentido, acrescentado que, muitas vezes, os órgãos enfrentam dificuldades de ordem orçamentária, além de falta de pessoal, que comprometem os prazos de entrega (peça 13, p. 2, item 1.2) .
Em função do exposto, considera-se que há evidências suficientes para se concluir que a execução da EGD 2020-2022, que constitui o eixo "Cidadania e Transformação Digital do Governo" da E-Digital", tem sido adequadamente monitorada pela Seme/SGPR, com apoio constante da SGD/ME, mediante a adoção de diversas práticas de governança e gestão, tais como: reuniões periódicas com todos os envolvidos, utilização de indicadores para mensurar o alcance dos objetivos, uso de painéis e planilhas de acompanhamento, entre outras.
Problemas relacionados à governança da transformação digital
Objetivo do capítulo
A seguir serão apresentados achados que descrevem os problemas identificados neste acompanhamento relativos à governança das ações de transformação digital conduzidas pela Seme/SGPR com apoio da SGD/ME.
1.11. Devido à pouca maturidade de gestão de riscos no Poder Executivo federal, os planos de transformação digital não têm incluído riscos específicos sobre o tema, o que pode levar a situações que impactem negativamente na prestação de serviços públicos digitais. 
O processo de transformação digital em curso no Poder Executivo federal, baseado na execução dos PTDs pactuados entre a Seme/SGPR, a SGD/ME e os órgãos setoriais não estabelece, de forma obrigatória e homogênea, as atividades de gestão dos riscos envolvidos, o que expõe os esforços de transformação digital a riscos que poderiam ser mapeados e mitigados caso fosse implantada uma sistemática padrão de gestão de riscos.
Critérios
Obrigatoriedade da execução da gestão de riscos
Decreto 9.203/2017, art. 2º, inciso IV, e art. 17;
IN - Conjunta MP/CGU 1/2016, art. 3º, § 4º, e art. 19;
Recomendação da prática da gestão de riscos
Acórdão 1469/2017-TCU-Plenário, item 9.2.10;
Acórdão 1103/2019-TCU-Plenário, relatório do relator, item 1.23.3;
Acórdão 3145/2020-TCU-Plenário, relatório do relator, item 3;
Recommendation of the Council on Digital Government Strategies (OCDE, 2014, p. 7) ;
Referencial para Avaliação de Governança em Políticas Públicas (BRASIL, TCU, 2014b, p. 63-65 e 90) ;
Implementation of Programme and Policy Initiatives: make implementation matter. Australian National Audit Office (ANAO, 2006, p. 17-21) ;
Racionalização do trabalho administrativo mediante a supressão de controle cujo custo, tanto para o erário como para o cidadão, seja evidentemente superior ao risco
Decreto-Lei 200/1967, art. 14;
Lei 13.460/2017, art. 5º, inciso XI;
Lei 13.726/2018, art. 1º;
Decreto 83.936/1979, Considerando, alíneas "a" a "e";
Decreto 9.094/2017, art. 1º, incisos IV e V;
Decreto 9.203/2017, art. 17, inciso III;
Confiança entre Estado e cidadão
Decreto 10.609/2021, art. 3º, inciso III;
IN - Conjunta MP/CGU 1/2016, art. 21, § 2º; e
Decreto 9.319/2018, Anexo I, item I, subitem 3.
Situação encontrada
Dos planos de transformação digital avaliados pela equipe, apenas em um deles estava preenchida a seção de riscos. Além disso, os riscos consignados neste único plano eram genéricos.
Análise das evidências
A prática da gestão dos riscos que possam impactar a implementação de uma estratégia (e.g. EGD 2020-2022) e a consecução dos objetivos de uma organização no cumprimento da sua missão institucional é obrigatória e de responsabilidade da alta administração, como prevê o Decreto 9.203/2017, art. 17, caput:
Art. 17. A alta administração das organizações da administração pública federal direta, autárquica e fundacional deverá estabelecer, manter, monitorar e aprimorar sistema de gestão de riscos e controles internos com vistas à identificação, à avaliação, ao tratamento, ao monitoramento e à análise crítica de riscos que possam impactar a implementação da estratégia e a consecução dos objetivos da organização no cumprimento da sua missão institucional, observados os seguintes princípios: (grifou-se) 
Nessa mesma linha dispõe a IN - Conjunta MP/CGU 1/2016, art. 3º, caput c/c § 4º e art. 19.
Além das normas citadas, existem modelos amplamente difundidos para a implantação de gerenciamento de riscos, como aquele contido na norma ISO 31000, que tem sido incorporada às normas técnicas brasileiras pela Associação Brasileira de Normas Técnicas (ABNT) .
Os modelos de gestão de risco estabelecidos nessas normas apresentam, em regra, as seguintes atividades básicas: identificação, avaliação, tratamento e monitoramento dos riscos. Para um determinado risco, pode-se decidir aceitá-lo, isto é, não fazer nada, pois mitigar o risco pode ser mais caro do que se ele se materializar. Por outro lado, com relação a outro risco, pode-se decidir implantar controles internos para reduzir sua probabilidade de ocorrência ou executar ações para mitigar seu impacto, caso ocorra. Ademais, periodicamente, os riscos devem ser revisados, pois eles podem mudar com o tempo (e.g. devido a mudança no perfil ou na quantidade dos usuários de um serviço público digital) .
Vale lembrar que a EGD 2020-2022 apresenta um princípio que trata especificamente da resposta aos riscos que surgem com o uso das tecnologias digitais pelo Estado (Anexo do Decreto 10.332/2020) :
Um governo confiável, que respeita a liberdade e a privacidade dos cidadãos e assegura a resposta adequada aos riscos, ameaças e desafios que surgem com o uso das tecnologias digitais no Estado. (grifou-se) 
Destaca-se que, no caso dos esforços relativos à transformação digital, a gestão de riscos se aplica aos riscos aos quais essas iniciativas estão expostas (e.g. do PTD não produzir serviços públicos digitais) , aos riscos de os serviços digitais produzidos apresentarem problemas (e.g. decorrentes de sobrecarga e ataques cibernéticos) , e também para que disfunções burocráticas existentes nos serviços públicos analógicos não sejam reproduzidas nos serviços transformados digitalmente.
Esse último aspecto se refere à utilização de controles considerados excessivos (e.g. exigência de documentos em excesso ou que o Estado já disponha, ou de procedimentos desnecessários, como reconhecimento de firma por terceiros) , cuja avaliação de custo-benefício de sua implementação na versão transformada digitalmente deve ser previamente realizada pelo órgão prestador do serviço público. Tal questão, inclusive, já foi abordada por este Tribunal no item 4.5.3. do relatório de fiscalização que deu origem ao Acórdão 1103/2019-TCU-Plenário, no qual é apontada a necessidade de a Administração Pública proceder à gestão de riscos no sentido de avaliar se os controles existentes em um determinado serviço público são pertinentes ou se consistem somente em disfunções burocráticas, criando empecilhos para o uso do serviço (peça 30, p. 52-55) .
Outros trabalhos realizados pelo TCU, a exemplo das fiscalizações que deram origem aos Acórdãos 1.469/2017 e 3.145/2020, ambas do Plenário do TCU, também trataram de riscos relacionados à transformação digital no âmbito do Poder Executivo federal.
A gestão de riscos também é recomendada em documentos de referência internacionais. No documento "Recommendation of the Council on Digital Government Strategies", publicado pela OCDE (OCDE, 2014) , são apresentadas recomendações para que os governos desenvolvam e implementem estratégias de governo digital. Nesse documento é incluída recomendação no sentido de que a estratégia reflita uma abordagem de gestão de risco que enderece questões de segurança digital, que se relaciona com ataques cibernéticos, e de privacidade, incluindo a adoção de medidas efetivas e apropriadas, de modo a aumentar a confiança nos serviços públicos (OCDE, 2014, p. 7) . 
A recomendação para se efetuar gestão de riscos no âmbito de políticas públicas consta do documento Implementation of Programme and Policy Initiatives: make implementation matter, publicado pelo Australian National Audit Office (ANAO, 2006, p. 17-21) , que é apontado no "Referencial para Avaliação de Governança em Políticas Públicas" (BRASIL, TCU, 2014b, p. 63) .
Diante do exposto, considerando os normativos infralegais, as boas práticas e a jurisprudência do TCU sobre gestão de riscos, fica clara a necessidade de que os órgãos e entidades da APF realizem as atividades inerentes a esse processo com vistas a tratar os riscos que podem impactar o alcance dos objetivos relacionados à transformação digital do Estado.
Em função disso, buscou-se avaliar se, no âmbito da elaboração e execução dos planos de transformação digital dos órgãos, eram realizadas atividades inerentes à gestão de riscos.
Segundo a SGD/ME, no momento da elaboração do PTD de um determinado órgão, ele deve apontar possíveis riscos ao cumprimento das ações propostas no plano, já com indicação das respectivas medidas de mitigação a serem tomadas (peça 14, p. 5, item 3.1) . Ademais, no modelo de PTD, consta a seção "4", denominada "Riscos", na qual deve ser preenchida uma tabela com as seguintes colunas: risco, premissa ou marco associado, probabilidade (baixa, média ou alta) , impacto (baixo, médio ou alto) e ações para tratamento do risco, com indicação do responsável (peça 18, p. 4) . Esse conjunto de informações compõe a matriz de riscos a ser incluída no plano, embora essa boa prática, apesar de prevista no modelo do PTD, não esteja positivada em normativos.
A Seme/SGPR informou que, além de se recomendar a identificação dos riscos associados à transformação digital dos serviços no âmbito do PTD, esses riscos são incorporados nas apresentações das equipes responsáveis pelos planos como "pontos de atenção" para fins de monitoramento e são informados, discutidos e, eventualmente, definidas estratégias de tratamento ou mitigação durante as reuniões de acompanhamento coordenadas pela Seme/SGPR (peça 13, p. 2, item 2.1) . Dessa forma, as menções sobre riscos encontram-se registradas em três instrumentos: no PTD, nas apresentações das equipes e nas atas das reuniões. A Seme/SGPR traz exemplos de apresentações e mensagem em que constam ou são mencionados riscos e formas de mitigação com relação a três organizações públicas (Incra, Anvisa e Mapa) (peças 32 a 36) .
Cabe ressaltar que o acompanhamento desses riscos, bem como de outros que surjam no decorrer da execução do plano, é feito a cada ponto de controle de monitoramento (peça 14, p. 5, item 3.1) .
Nesse contexto, apesar de ficar claro que há incentivo por parte da SGD/ME e da Seme/SGPR para que os órgãos e entidades públicos realizem adequada gestão dos riscos relacionados à transformação digital dos seus serviços, verifica-se que essa prática ainda não é plenamente adotada no Poder Executivo federal.
De um total de doze PTDs enviados pela SGD/ME à equipe de fiscalização, somente um apresentava seção específica sobre gestão de riscos (PTD do Ministério da Justiça e Segurança Pública) , sendo que, esse único plano trazia somente riscos genéricos, tais como: falta de recursos humanos, resistência a mudanças, rotatividade de pessoal, falta de confiabilidade das informações prestadas pelas áreas de negócio e desmotivação das áreas de negócio com a transformação digital (peça 21, p. 62) .
Durante as entrevistas com a equipe de fiscalização, a SGD/ME informou que não há método sistemático para a gestão dos riscos envolvidos na transformação digital dos serviços públicos (e.g. para identificar e avaliar cada risco identificado para decidir qual o respectivo tratamento) . A secretaria reconheceu que precisa evoluir nesse aspecto, inclusive nas capacitações que têm sido conduzidas[endnoteRef:14], e que tem havido interações com a CGU para se fazer gestão de riscos na transformação digital.  [14:  A SGD/ME informou que, no ano de 2019, foi instituído o Programa Capacita.Gov.Br: (https://www.escolavirtual.gov.br/programa/18) com cursos direcionados à transformação digital. Além dos cursos previstos no nível fundamentos do programa Capacita.gov, foram disponibilizados 26 outros cursos na Escola Virtual de Governo para atender à necessidade de aprendizado sobre a transformação digital, que podem ser acessados em  (peça 14. p. 7, item 5.2) : 1)  https://suap.enap.gov.br/portaldoaluno/?areas_interesse=,33,35,32,30,31,34,36&tipos_formacao=&presencial=false&semipresencial=false&distancia=false&periodo_inicio=&periodo_fim=&aberta=false&breve=; e2) https://docs.google.com/document/d/1socXbDcpd_7ymjqF6Qsn2tsc_RCBIhtsq7-C6cB6yo0/edit?usp=sharing.] 
A SGD/ME informou também que está em curso processo de formatação de um modelo/sistemática de controle de riscos a ser implementado no acompanhamento do cumprimento da EGD e de suas metas. A intenção é definir uma metodologia para identificação prioritária de riscos (e.g. de operação, de imagem etc.) , a ser implementada a partir do segundo trimestre de 2021 (peça 14, p. 5, item 3.1) .
Destarte, conclui-se que a gestão de riscos relacionados à transformação digital de serviços públicos ainda não é executada de forma sistemática e homogênea no Poder Executivo federal, bem como não é adequadamente supervisionada pela Seme/SGPR e pela SGD/ME.
De forma a deixar ainda mais evidente a importância da gestão de riscos no processo de transformação digital, em especial no âmbito dos PTDs elaborados pelos órgãos e entidades do Poder Executivo federal, serão apresentados, de maneira sucinta, alguns riscos que podem impactar a transformação digital dos serviços públicos prestados pelos órgãos. O detalhamento desses riscos, acompanhado das respectivas considerações feitas pela Seme/SGPR e pela SGD/ME, constam do Apêndice III deste relatório.
Risco de a transformação digital de um serviço não gerar o resultado esperado
De acordo com a Seme/SGPR, a transformação digital de um serviço, por gerar diversos benefícios (e.g. aumentar o acesso, a comodidade e a segurança; e ganhos em cascata devido à melhora na governança, no controle e na sinergia no portfólio de serviços ofertados) , é, em todos os prismas avaliados, positiva e desejada (peça 13, p. 2, item 2.2.1) .
No entanto, ao longo do processo de transformação digital dos serviços, podem ocorrer fatores que dificultem ou impeçam o alcance desses benefícios, tais como o levantamento precário ou não levantamento da jornada atual do usuário (vide relatório de fiscalização que deu origem ao Acórdão 1.103/2019, p. 32, parágrafo 132) , o que pode levar à não melhoria efetiva da experiência do usuário com o serviço transformado digitalmente[endnoteRef:15]. [15:  Como balizas para a definição de benefícios esperados, podem ser usados os objetivos definidos na E-Digital (parágrafo 43) e os princípios que constam da EGD 2020-2022 (parágrafo 45) .] 
Risco de a transformação digital de um serviço público não ser uma transformação propriamente dita
Os serviços públicos a serem transformados digitalmente podem não ser revistos com foco na experiência e na jornada do usuário, em especial no tocante à desburocratização do serviço em si. Isso pode levar a falhas na simplificação de serviços, em função de exigências descabidas ou exageradas e de procedimentos desnecessários ou redundantes (e.g. reconhecimento de firma e autenticação de cópias de documentos) . A materialização desse risco, apesar de permitir a informatização de processos que eventualmente eram prestados em meio analógico, não leva a uma efetiva transformação digital do serviço propriamente dita.
Risco de o serviço público terminar sendo oferecido somente pela via digital (digital only) 
Um dos possíveis problemas advindos da transformação digital dos serviços, e que devem ser considerados pelos órgãos nesse processo, se refere ao abandono de outros canais que antes eram utilizados para a prestação do serviço ainda não transformado (digital only) . Isso é especialmente preocupante porque, além de possibilitar a exclusão de pessoas com limitações para utilizar esses canais (e.g. falta de equipamento, falta de conectividade, dificuldade de interpretar comandos escritos) , o usuário do serviço, ao se deparar com um obstáculo instransponível para ele, não conta com nenhuma outra forma de contato com o órgão responsável, como, por exemplo, o número de telefone da organização pública provedora do serviço público para esclarecimento de dúvidas.
Risco de ocorrência de problemas de funcionamento do serviço público transformado digitalmente
Após o serviço público, que antes era prestado de maneira presencial, passar por um processo de digitalização, ele está sujeito a ocorrência de problemas operacionais que podem impactar o seu pleno funcionamento, inclusive em termos de lentidão ou até mesmo de indisponibilidade. Nesse sentido, cita-se por exemplo, risco de sobrecarga do serviço, a exemplo do que ocorreu em 2020 com os serviços prestados no âmbito da previdência social em 2020, levando a transtornos na utilização desses serviços, como longos prazos de atendimento dos usuários.
Risco de ataques cibernéticos
Além da possibilidade de ocorrência dos problemas citados no tópico anterior, os serviços transformados digitalmente também estão sujeitos a ataques cibernéticos, que também podem impactar o seu funcionamento, tais como os que ocorreram em diversos órgãos da APF em 2020, levando à ocorrência de eventos como indisponibilidade de serviços, vazamento de informações dos usuários e perda de dados do serviço, o que gerou consequências negativas, como longos prazos de atendimento ao usuário, exposição de informações dos usuários a pessoas não autorizadas e retrabalho na utilização do serviço por parte dos usuários e do provedor do serviço.
A Seme/SGPR explicita que esse tipo de risco deve ser tratado em conformidade com as diretrizes e orientações do Gabinete de Segurança Institucional da Presidência da República (GSI/PR) . A secretaria acrescenta que "Definir estratégias e monitorar efetivamente o risco de ataque cibernético não faz parte do escopo de atuação da SEME, havendo outros órgãos incumbidos legalmente de tais ações." (peça 13, p. 3, item 2.2.4) . 
Causas
desconhecimento de que atividades de gestão de riscos são obrigatórias;
desconhecimento por parte dos atores responsáveis pela governança da transformação digital dos serviços públicos federais (Seme/SGPR e SGD/ME) e por cada organização pública que efetua transformação digital de que atividades de governança e de gestão incluem a gestão dos riscos que podem comprometer o atingimento dos objetivos estabelecidos pelas instâncias de governança (e.g. objetivos estabelecidos na E-Digital e na EGD 2020-2022) e o atingimento dos resultados esperados em cada PTD;
concepção por parte dos servidores da Seme/SGPR envolvidos nos esforços de transformação digital de que questões relativas à segurança da informação são de responsabilidade exclusiva das organizações públicas provedoras dos serviços públicos transformados digitalmente, não sendo, portanto, tema obrigatório a ser supervisionado pelas instâncias de governança.
Efeitos
Os efeitos elencados a seguir referem-se às consequências dos riscos citados ao longo da análise das evidências, caso eles venham a se materializar:
não serem alcançados os resultados esperados com a transformação digital, como por exemplo, o aumento da velocidade de atendimento ou a diminuição de custos para os usuários e para o Estado;
não haver a efetiva transformação digital do serviço, de modo que os procedimentos nas sejam revistos com foco na experiência do usuário e disfunções burocráticas existentes no serviço analógico sejam transpostas para o serviço digital;
pessoas com limitações para utilizar canais digitais (e.g. por falta de equipamento ou de conectividade) não terem acesso ao serviço público ou não conseguirem obter esclarecimentos sobre ele, caso o serviço somente seja provido por essa via (digital only) ;
longos tempos de atendimento devido a problemas de funcionamento ou de sobrecarga;
exposição de informações dos usuários a pessoas não autorizadas e retrabalho na utilização do serviço por parte dos usuários e do provedor do serviço, no caso de ataque cibernético;
quebra de confiança dos usuários nos serviços públicos digitais.
Conclusão
Na amostra de PTDs enviada pela SGD/ME, a maioria absoluta não apresenta evidências de que o órgão responsável pelo plano esteja realizando adequada gestão dos riscos relativos à transformação digital que, caso se materializem, como no caso dos serviços do INSS e em diversos ataques cibernéticos ocorridos em 2020, podem gerar enormes prejuízos à população brasileira.
A ausência de gestão de riscos relacionados à transformação digital dos serviços por parte dos órgãos no âmbito dos PTDs dificulta que eles se preparem para tratar diversos riscos expressivos e decorre, em boa medida, de falta de maturidade da APF sobre essa temática, em que pese a existência de normas e boas práticas relativas à gestão de riscos, em especial no setor público.
De forma a auxiliar os órgãos nesse processo, seria oportuno o estabelecimento de uma sistemática padrão de gestão de riscos específica para a transformação digital dos serviços públicos prestados pelo Poder Executivo federal.
 Em função do exposto, serão feitas recomendações no sentido de se estabelecer procedimento padronizado e normatizado para gestão de riscos relativos à transformação digital de serviços públicos. Ressaltando que sistemática similar consta em normativos referentes a contratações de TI (IN - SGD/ME 1/2019) e para a contratação de serviços em geral (IN - Seges/ME 5/2017) .
Proposta de encaminhamento
Recomendar à Secretaria Especial de Modernização do Estado da Secretaria-Geral da Presidência da República, com o apoio da Secretaria de Governo Digital do Ministério da Economia, com fundamento no art. 11 da Resolução-TCU 315, de 2020, que:
estabeleça um modelo padrão de gestão de riscos para ser usado pelos órgãos do Sisp nos esforços de transformação digital dos seus serviços públicos, que estabeleça, pelo menos, as atividades de identificação, avaliação, tratamento e monitoramento dos riscos referentes à transformação digital dos serviços públicos, bem como a necessidade da definição das responsabilidades pela mitigação de riscos, a exemplo do disposto na IN - SGD/ME 1/2019 e na IN - Seges 5/2017;
estabeleça, mediante normativo, a obrigatoriedade de se efetuar gestão de riscos no escopo da elaboração e da execução dos planos de transformação digital no âmbito do governo federal, de acordo com o modelo definido no item anterior, de forma que sua aplicação seja coerente e integrada com as respectivas políticas de gestão de riscos das organizações públicas previstas na IN - Conjunta MP/CGU 1/2016;
promova a identificação dos principais riscos comuns aos quais os esforços de transformação digital comumente estão expostos, inclusive os riscos de ataque cibernético, por meio de interação com o Gabinete de Segurança Institucional da Presidência da República, e os comunique às organizações públicas que promovam iniciativas de transformação digital e induza que esses riscos sejam avaliados em cada plano de transformação digital a ser aprovado;
promova ações de capacitação e de conscientização sobre gestão de riscos junto aos servidores da Secretaria Especial de Modernização do Estado da Secretaria-Geral da Presidência da República e da Secretaria de Governo Digital da Secretaria Especial de Desburocratização, Gestão e Governo Digital do Ministério da Economia envolvidos na execução e na governança da transformação digital, bem como aos servidores dos órgãos que disponham de planos de transformação digital em curso ou planejados, com o objetivo de estabelecer cultura de gestão de riscos no âmbito da transformação digital.
Benefícios esperados
prestação regular dos serviços públicos digitais e, no caso de problemas, execução imediata de procedimentos de contingência para mitigar os impactos da paralisação dos serviços.
melhoria da experiência de uso dos serviços públicos após a transformação digital, devido à eliminação de controles desnecessários.
1.12. Devido à falha na articulação interna de órgãos do Poder Executivo federal, foram editados normativos que atribuem competências semelhantes sobre transformação digital a estruturas de governanças distintas, o que pode levar à fragmentação, sobreposição ou duplicidade de esforços no processo de transformação digital.
Há dois decretos que atribuem competências com certo grau de intersecção a instâncias de governança diferentes no que diz respeito à transformação digital, inclusive com membros (órgãos públicos) em comum entre elas, o que pode ocasionar riscos de fragmentação, sobreposição ou duplicidade de esforços no processo de transformação digital do Poder Executivo federal.1.	
2.	
3.	
4.	
5.	
6.	
7.	
8.	
9.	
10.	
11.	
12.	
13.	
14.	
15.	
16.	
17.	
18.	
19.	
20.	
21.	
22.	
23.	
24.	
25.	
26.	
27.	
28.	
29.	
30.	
31.	
Critérios
Decreto 10.609/2021, art. 4º, incisos I, IV e VIII; art. 5º, incisos III e V; e art. 8º;
Decreto 9.319/2018, art. 1º, § 2º, inciso II, alíneas "a" e "b"; e art. 4º;
Decreto 9.203/2017, art. 4º, inciso II c/c art. 9º-A, incisos I e II;
Acórdão 1103/2019-TCU-Plenário, relatório do relator, parágrafo 224; e
Referencial para Avaliação de Governança em Políticas Públicas (BRASIL, TCU, 2014b, p. 55-59 e 88) .
Situação encontrada
Atualmente há dois decretos que apresentam sobreposições com relação à transformação digital, pois tratam de aspectos de transformação digital da economia brasileira e também de aspectos relativos evolução de serviços públicos: 10.609/2021 e 9.319/2018 e 9.203/2017. Cada um deles será tratado a seguir.
Decreto 10.609/2021
O Decreto 10.609/2021 institui a Política Nacional de Modernização do Estado e o Fórum Nacional de Modernização do Estado. No seu art. 4º, são definidas as seguintes diretrizes:
Art. 4º São diretrizes da Política Nacional de Modernização do Estado:
I - direcionar a atuação governamental para a entrega de resultados com foco nos cidadãos;
[...]
IV - viabilizar a simplificação de normativos, procedimentos, processos e estruturas administrativas;
[...]
VIII - promover a transformação digital da gestão e dos serviços. (grifou-se) 
Dessa forma, esse decreto apresenta diretrizes de transformação digital de serviços públicos, com ênfase na simplificação desses serviços.
No art. 5º do mesmo decreto, são estabelecidos os seguintes eixos temáticos:
Art. 5º A Política Nacional de Modernização do Estado será implementada com observância aos seguintes eixos temáticos:
[...]
III - evolução dos serviços públicos - desburocratização e simplificação na prestação dos serviços públicos, com ampliação da efetividade na ação governamental, de modo a garantir o atendimento das necessidades da sociedade;
[...]
V - governo e sociedade digital - transformação digital do País, com atenção à governança de dados, à internet das coisas, à digitalização da economia, à digitalização de serviços, à integração das bases e à estrutura de conectividade.
Portanto, o Decreto 10.609/2021 apresenta eixo que trata da transformação digital de serviços públicos, com ênfase na simplificação desses serviços, e eixo que trata da transformação digital da economia.
Além disso, o decreto em tela institui o Fórum Nacional de Modernização do Estado, que é órgão consultivo (Decreto 10.609/2021, art. 8º) , presidido pelo Ministro de Estado Chefe da Secretaria-Geral da Presidência da República. A esse fórum compete:
Art. 8º Ao Fórum Nacional de Modernização do Estado compete:
I - apoiar e incentivar a integração das ações e iniciativas adotadas pelo Poder Executivo federal, pelos outros Poderes, pelos entes federativos, pelos organismos internacionais e pela iniciativa privada que envolvam a temática de modernização do Estado;
II - propor a adoção de modelos e estratégias nacionais ou internacionais que envolvam a temática de modernização do Estado;
III - apoiar a elaboração do Plano da Modernização;
IV - aprovar a metodologia de concessão do Selo da Modernização às iniciativas que envolvam a temática de modernização do Estado implementadas pelo Poder Executivo federal, pelos outros Poderes, pelos entes federativos, pelos organismos internacionais e pela iniciativa privada, instituir outros incentivos às iniciativas de modernização e avaliar a composição da carteira de projetos com o Selo;
V - acompanhar e incorporar ao Plano da Modernização as ações que visem à modernização da prestação de serviços públicos e do ambiente de negócios, à desburocratização e à simplificação administrativas;
VI - propor e apoiar a elaboração de estudos sobre pessoal da administração pública federal em consonância com as iniciativas de racionalização da estrutura governamental, observadas as competências do Ministério da Economia; e
VII - promover a unificação, nos assuntos que envolvam a temática de modernização do Estado, a política de comunicação integrada e articulada dos órgãos referidos no art. 9º e os planos de comunicação existentes na administração pública federal, observadas as competências do Ministério das Comunicações.
Decreto 9.319/2018
Trata-se do decreto que institui a E-Digital. No seu art. 1º, § 2º, inciso II, estabelece os seguintes eixos de transformação digital:
Art. 1º Fica instituído o Sistema Nacional para a Transformação Digital - SinDigital, composto pela Estratégia Brasileira para a Transformação Digital - E-Digital, seus eixos temáticos e sua estrutura de governança, nos termos do disposto neste Decreto.
[...]
§ 2º A E-Digital será estruturada conforme os seguintes eixos temáticos:
[...]
II - eixos de transformação digital:
transformação digital da economia: objetiva estimular a informatização, o dinamismo, a produtividade e a competitividade da economia brasileira, de forma a acompanhar a economia mundial; e
cidadania e transformação digital do Governo: tornar o Governo federal mais acessível à população e mais eficiente em prover serviços ao cidadão, em consonância com a Estratégia de Governo Digital.    (Redação dada pelo Decreto nº 10.332, de 2020) 
Ademais, o decreto institui o Comitê Interministerial para a Transformação Digital (CITDigital) , que é órgão deliberativo (Decreto 9.319/2018, art. 4º) , presidido por representante da Casa Civil da Presidência da República. A esse comitê, compete:
Art. 4º Fica criado o Comitê Interministerial para a Transformação Digital - CITDigital, ao qual compete:
I - elaborar anualmente seu plano de trabalho, que conterá cronograma e estabelecerá as ações prioritárias da E-Digital;
II - atuar para que os programas, os projetos e as iniciativas dos diferentes órgãos e entidades públicos com competências ligadas à temática digital sejam apoiados em evidências e coerentes com a E-Digital;
III - promover o compartilhamento de informações e analisar o impacto das iniciativas setoriais no ambiente digital, visando à harmonização e à promoção de eficiência e sinergia entre as ações de diferentes órgãos e entidades;
IV - acompanhar e avaliar, periodicamente, os resultados da E-Digital, a partir de indicadores e metas predefinidas, e oferecer subsídios, sempre que solicitado, às atividades de articulação e de monitoramento de programas de governo da Presidência da República;
V - articular-se com instâncias similares de outros países, dos Estados, do Distrito Federal e dos Municípios;
VI - expedir recomendações necessárias ao exercício de sua competência;
VII - propor às instâncias competentes a adoção de medidas e a edição de atos normativos necessários à execução das ações estratégicas definidas na E-Digital;
VIII - deliberar sobre a atualização e a revisão periódica da E-Digital;
IX - opinar sobre qualquer tema relacionado às suas competências; e
X - elaborar e aprovar seu regimento interno.
Parágrafo único.  Caberá ao CITDigital deliberar acerca da composição do Conselho Consultivo para a Transformação Digital de que trata o inciso II do caput do art. 2º, com a finalidade de propiciar o diálogo permanente e a articulação entre o Poder Público e os representantes da comunidade científica, do setor produtivo e da sociedade civil, no que se refere à avaliação, à implantação e à atualização da E-Digital 
Como foi apontado no relatório do relator do Acórdão 1103/2019-TCU-Plenário, havia outras estruturas administrativas que também apresentavam sobreposições de competências com relação à transformação digital, mas que foram abolidas recentemente (peça 30, p. 46, parágrafos 219-224) :
Conselho Nacional para a Desburocratização - Brasil Eficiente (Decreto de 7 de março de 2017, art. 1º) , revogado pelo Decreto 10.609/2021;
Comitê Gestor da Plataforma de Cidadania Digital (Decreto 8.936/2016, art. 6º) , revogado pelo Decreto 10.230/2020; e
Conselho Deliberativo do Programa Bem Mais Simples Brasil (Decreto 8.414/2015) , também revogado pelo Decreto 10.609/2021.
Análise das evidências
De acordo com a seção 3.1.5 do "Referencial para Avaliação de Governança em Políticas Públicas", a obtenção de resultados nas políticas públicas exige, cada vez mais, que as organizações públicas trabalhem em conjunto. Do contrário, a fragmentação da missão e a sobreposição de programas tornam-se realidade generalizada no âmbito do governo e muitos programas transversais deixam de ser bem coordenados. Ao trabalharem em conjunto, as organizações públicas podem melhorar e sustentar abordagens colaborativas para atingir as metas estabelecidas (BRASIL, TCU, 2014b, p. 55-56) .
A partir do exposto, buscou-se avaliar, com baseado no referencial citado, (BRASIL, TCU, 2014b, p. 88) se existe fórum de articulação entre as esferas de governo relativas à transformação digital; e se há uma clara separação do papel de cada esfera na política pública de modo a evitar a sobreposição de esforços.
Com efeito, a partir dos normativos citados anteriormente, pode-se dizer que há duas estruturas de governança com certo grau de intersecção entre suas atribuições: o Fórum Nacional de Modernização do Estado e o Comitê Interministerial para Transformação Digital.
Nesse contexto, eventual atuação desarticulada entre essas estruturas pode implicar em fragmentação, sobreposição e duplicidade de ações relacionadas à transformação digital. Para melhor explicar a diferença entre esses três conceitos, que são adotados pelo Government Accountability Office (GAO) dos Estados Unidos da América recorre-se ao artigo de Carlos Renato Araújo Braga e Brian James (BRAGA; JAMES, 2019, p. 39) :
fragmentação: se refere às circunstâncias nas quais mais de uma agência federal (ou mais de uma organização dentro de uma agência) está envolvida na mesma grande área de necessidade nacional, havendo oportunidades de melhoria da prestação do serviço;
sobreposição: ocorre quando múltiplas agências ou programas possuem objetivos comuns, se envolvem em atividades ou estratégias similares para alcançá-los, ou têm como alvo benefícios similares;
duplicidade: ocorre quando duas ou mais agências ou programas estão envolvidos nas mesmas atividades ou fornecem os mesmos serviços aos mesmos beneficiários.
                      TRIBUNAL DE CONTAS DA UNIÃO	TC Processo 026.654/2020-2
                      TRIBUNAL DE CONTAS DA UNIÃO	TC Processo 026.654/2020-2
Em função do exposto, a situação encontrada pode ser sintetizado no quadro a seguir:
	Decreto
	Dispositivos sobre transformação digital da economia
	Dispositivos sobre transformação digital de serviços públicos e de simplificação dos serviços públicos
	Estrutura de governança
	Composição da estrutura de governança
	Competências de caráter normativo

	10.609/2021
	art. 5º, inciso V
	art. 4º, incisos I, IV e VIII; e
art. 5º, incisos III e V;
	Fórum Nacional de Modernização do Estado
	Secretaria-Geral da Presidência da República (presidência) 
Casa Civil da Presidência da República
Ministério da Economia
Ministério das Comunicações
Ministério da Ciência, Tecnologia e Inovações
Controladoria-Geral da União
Secretaria de Governo da Presidência da República
Advocacia-Geral da União
	propor a adoção de modelos e estratégias nacionais ou internacionais que envolvam a temática de modernização do Estado (art. 8º, inciso II) 

	9.319/2018
	art. 1º, § 2º, inciso II, alínea "a"
	art. 1º, § 2º, inciso II, alínea "b"
	Comitê Interministerial para a Transformação Digital (CITDigital) 
	Casa Civil da Presidência da República (presidência) 
Ministério das Relações Exteriores
Ministério da Economia
Ministério da Educação
Ministério da Ciência, Tecnologia, Inovações e Comunicações
Secretaria-Geral da Presidência da República
Gabinete de Segurança Institucional da Presidência da República
	expedir recomendações necessárias ao exercício de sua competência (art. 4º, inciso VI) 

Quadro 1 - Sobreposição de normativos a respeito da transformação digital da economia e de serviços públicos

Fa leitura do Quadro 1, observa-se que:
os Decretos 10.609/2021 (art. 5º, inciso V) e 9.319/2018 (art. 1º, § 2º, inciso II, alínea "a") tratam de transformação digital da economia; e
os Decretos 10.609/2021 (art. 4º, incisos I, IV e VIII, e art. 5º, incisos III e V) e 9.319/2018 (art. 1º, § 2º, inciso II, alínea "b") tratam da transformação digital dos serviços públicos.
Observa-se também que as duas estruturas de governança apresentam competência de caráter normativo (última coluna do Quadro 1) , o que leva ao risco de haver fragmentação, sobreposição ou duplicidade de ações relativas à transformação digital da economia brasileira ou à transformação digital dos serviços públicos.
Considera-se, portanto, que há sobreposição de competências das estruturas de governança citadas com relação à transformação digital (não há clara separação do papel de estrutura com relação à transformação digital) . 
Nesse caso, pode haver um desordenamento da política pública de transformação digital, de modo que seus elementos fiquem incongruentes (e.g. normativos conflitantes para a transformação digital) , não interajam de maneira inadequada para produzir os resultados desejados ou que as conexões entre eles criem fricção e conflitos excessivos (BRASIL, TCU, 2014b, p. 57-58) . Como consequência, pode haver, por exemplo, a alocação de recursos públicos para ações em duplicidade, o que leva à ineficiência (e.g. eventual oferecimento de mais de uma plataforma para a transformação digital, como a PCD, incluindo mecanismo de login próprio) .
Adicionalmente, considerou-se que essas duas instâncias também são de abrangência maior do que a Seme/SGPR e a SGD/ME. No caso do CITDigital (Decreto 9.319/2018) , esse comitê trata da E-Digital, que é estratégia que engloba à EGD, governada pela Seme/SGPR com o apoio da SGD/ME. O Fórum Nacional de Modernização do Estado (Decreto 10.609/2021) atua no âmbito da modernização do Estado em sentido amplo, não somente no tocante à transformação digital, podendo, por exemplo, apoiar e incentivar a integração das ações e iniciativas adotadas pelo Poder Executivo federal, pelos outros Poderes, pelos entes federativos, pelos organismos internacionais e pela iniciativa privada que envolvam a temática de modernização do Estado (Decreto 10.609/2021, art. 8º, inciso I) .
Ressalta-se que, embora não tenham sido identificadas, na prática, registros de fragmentação, sobreposição ou duplicidade de ações relativas à transformação digital da economia brasileira ou à transformação digital dos serviços públicos, tais situações representam riscos que podem impactar no alcance dos objetivos relacionados à transformação digital do Poder Executivo federal e, portanto, devem ser analisados e tratados.
No que diz respeito à existência de fórum de articulação para as estruturas de governança dos dois decretos (vide parágrafo 151) , embora não esteja explícito em nenhum dos três normativos citados, considera-se que tal papel poderia ser exercido pelo Fórum Nacional de Modernização do Estado, pois a ele é atribuída a competência de promover a unificação, nos assuntos que envolvam a temática de modernização do Estado (Decreto 10.609/2021, art. 8º, inciso VII) , que, em grande medida, deverá envolver temas ligados à transformação digital. Adicionalmente, como uma das estruturas citadas é presidida pela Casa Civil e a outra pela Secretaria-Geral, ambas da Presidência da República, é possível conciliar os temas a serem discutidos no âmbito dessas estruturas de governança.
Por fim, vale ressaltar que as duas estruturas citadas foram consideradas como instâncias de governança de maior abrangência, isto é, com competências que atinjam diversas organizações públicas. Por essa razão, não foram considerados na análise do presente achado os Comitês de Governança Digital das organizações públicas, cujas atuações se restringem às suas respectivas organizações.
Causas
falha na articulação interna de órgãos do Poder Executivo federal, o que leva à publicação de normativos distintos que apresentam sobreposições de competências.
Efeitos
fragmentação, sobreposição e duplicidade de esforços no processo de transformação digital do Poder Executivo federal, o que pode ter como consequência, por exemplo, a alocação de recursos públicos de forma ineficiente.
Conclusão
Apesar do certo grau de intersecção de competências existentes entre o CITDigital e o Fórum Nacional de Modernização do Estado, não foi identificada, na prática, nenhuma situação em que eventual atuação sobreposta, duplicada ou fragmentada dessas estruturas de governança implicou em algum tipo de prejuízo às iniciativas de transformação digital do Poder Executivo federal. Por essa razão, não será feita, nesta etapa do acompanhamento, proposta no sentido de se proceder à reavaliação das competências dessas duas instâncias, sendo suficiente, neste momento, apenas encaminhar cópia deste relatório à Secretaria-Geral e a Casa Civil, ambas da Presidência da República, que presidem o "Fórum Nacional de Modernização do Estado" e o "Comitê Interministerial para a Transformação Digital".
Proposta de encaminhamento
Diante do exposto, propõe-se:
encaminhar cópia do acórdão que vier a ser prolatado, destacando que o relatório e o voto que fundamentam as deliberações podem ser acessados por meio do endereço eletrônico www.tcu.gov.br/acordaos e que, caso tenham interesse, o Tribunal pode encaminhar-lhes cópia desses documentos sem custos, à Secretaria-Geral e à Casa Civil da Presidência da República, que presidem, respectivamente, o Fórum Nacional de Modernização do Estado e o Comitê Interministerial para a Transformação Digital.
Benefícios esperados
atuação harmônica e eficiente do "Fórum Nacional de Modernização do Estado" e do "Comitê Interministerial para a Transformação Digital" no que diz respeito às ações de transformação digital do Poder Executivo federal.
1.13. Devido à ausência de visão sistêmica da governança da transformação digital, não estão sendo priorizados aspectos importantes para o pleno uso dos serviços públicos digitais, como a melhoria da conectividade e da educação para uso dos serviços prestados nessa forma, o que pode levar a limitações no uso desses serviços por boa parte da população brasileira, em especial as parcelas menos favorecidas economicamente.
Deficiências em elementos fundamentais para que os usuários desfrutem dos resultados decorrentes dos esforços de transformação digital, que incluem o desenvolvimento da infraestrutura de telecomunicações do país e da capacidade dos usuários de usar os serviços públicos digitais, potencializadas pela ausência de visão sistêmica da governança da transformação digital, podem limitar e até excluir parcelas da população brasileira do uso desses serviços.
Critérios
Acórdão 1103/2019-TCU-Plenário, relatório do relator, item "5. Visão sistêmica do contexto dos esforços de desburocratização";
Acórdão 3145/2020-TCU-Plenário, da relatoria do Ministro Aroldo Cedraz, item 9.7;
Acórdão 1469/2017-TCU-Plenário, da relatoria do Ministro Benjamin Zymler, item 9.1.1;
Estudo sobre governo eletrónico da organização das nações unidas 2018: orientar o governo eletrónico para apoiar a transformação rumo a sociedades sustentáveis e resilientes. Organização das Nações Unidas (ONU) , 2018;
E-Government Survey 2020 Digital Government in the Decade of Action for Sustainable Development. Organização das Nações Unidas (ONU) , 2020;
Decreto 10.609/2021, art. 5º, inciso IV; e art. 8º, incisos I;
Decreto 9.319/2018, art. 4º, inciso III; e
Referencial para Avaliação de Governança em Políticas Públicas (BRASIL, TCU, 2014b, p. 55-59 e 87) .
Situação encontrada
A ONU conduz pesquisas sobre a implementação do governo digital em seus países-membros que leva a um ranking construído com base em três grandes aspectos: o status do desenvolvimento da infraestrutura de telecomunicações (TII) ; o capital humano inerente (HCI) ; e o escopo e a qualidade dos serviços on-line quantificados como Índice de Serviços (OSI) . O Brasil perdeu dez posições na última pesquisa (ano de 2020) com relação à pesquisa anterior, passando de 44º (peça 22, p. 142) para 54º lugar (peça 23, p. 46) .
A respeito da perda de posições no ranking da ONU citado, a SGD/ME informa o seguinte (peça 14, p. 7, item 5.1) :
A Pesquisa E-Government Survey das Nações Unidas (ONU) consiste num importante instrumento para monitorar o progresso da transformação digital dos governos a partir do Índice de Desenvolvimento de Governo Eletrônico (E-Government Development Index - EGDI) , índice composto por uma média ponderada de score nas três mais importantes dimensões do governo: o status do desenvolvimento da infraestrutura de telecomunicações (TII) ; o capital humano inerente (HCI) ; e o escopo e a qualidade dos serviços on-line quantificados como Índice de Serviços (OSI) .
Em termos bastante simplificados, cada um desses índices é uma medida composta que pode ser extraída e analisada de forma independente. O HCI, por exemplo, contém quatro componentes: taxa de alfabetização de adultos; taxa bruta de matrícula primária, secundária e terciária combinadas; anos esperados de escolaridade; e, média de anos de escolaridade. O primeiro deles tem 1/3 do peso e os demais correspondem a 2/9. Assim, evidenciamos que cada índice apresenta diversos subcomponentes e métricas específicas e a atuação da SGD não aborda todos os temas e fatores que influenciam o score de vários componentes de um mesmo item, a exemplo do já citado HCI, cuja alavancagem se encontra relacionada as atribuições do Ministério da Educação e das secretarias estaduais e municipais que tratam de tal assunto. (grifou-se) 
Análise das evidências
De início, cabe transcrever trecho da seção 3.1.5 do "Referencial para Avaliação de Governança em Políticas Públicas", que trata da necessidade de haver integração entre políticas públicas (BRASIL, TCU, 2014b, p. 57) :
As políticas públicas devem ser integradas, tanto interna quanto externamente, de forma que as ações e os objetivos específicos das intervenções empreendidas pelas diversas partes interessadas sejam alinhados para se reforçar mutuamente. Espera-se a institucionalização e reforço dos mecanismos de coordenação, de forma a criar condições para a atuação conjunta e sinérgica, evitando assim superposições ou esforços mutuamente contraproducentes. Deve-se garantir a construção de relações institucionais e articulação entre as esferas de governo, em todas as fases do ciclo das políticas públicas (ABRUCIO, 2005) .
A partir do exposto, buscou-se avaliar, com base no referencial citado (BRASIL, TCU, 2014b, p. 87) , se existe instância de coordenação para alinhar as ações dos diversos atores das políticas públicas.
A abordagem holística usada no indicador EGDI da ONU indica que, para que diversas parcelas da sociedade brasileira efetivamente desfrutem dos esforços da transformação digital, especialmente as menos favorecidas, somente transformar digitalmente os serviços públicos, embora seja fundamental, não é suficiente. Outros aspectos também são igualmente importantes, como o desenvolvimento da infraestrutura de telecomunicações (conectividade) do capital humano que possibilitem aos usuários a utilização serviços públicos digitais (e.g. escolaridade da população) .
Como foi sinalizado no relatório de fiscalização que deu origem ao Acórdão 1103/2019-TCU-Plenário, para estarem aptos à utilização dos serviços públicos digitais, os cidadãos têm que possuir conhecimentos e habilidades mínimos que os permitam entender as etapas e procedimentos necessários para tanto, o que pressupõe um nível mínimo de educação digital dos usuários (peça 30, p. 56, parágrafo 300) .
Além disso, os usuários precisam estar incluídos digitalmente, de modo a dispor de equipamentos (e.g. smartphones) e de capacidade adequada de acesso à internet (conectividade) , para serem plenamente atendidos pelo Estado por meio dos serviços públicos digitais.
Resta claro, portanto, que as iniciativas de transformação digital conduzidas pelo governo federal, para serem realmente efetivas, não devem focar somente na digitalização de serviços públicos antes analógicos, mas constituírem uma abordagem integrada que considere diversos fatores, em especial o desenvolvimento da educação e da inclusão digital dos seus cidadãos.
Nesse sentido, vale ressaltar recomendação feita à Casa Civil no âmbito do Acórdão 1469/2017-TCU-Plenário, que identificou o panorama dos serviços públicos prestados digitalmente, no sentido de articular as políticas públicas de Inclusão Digital com a Política de Governança Digital instituída pelo Decreto 8.638/2016 e com outras políticas públicas relacionadas com o tema governo digital visando à universalização do acesso aos serviços públicos digitais:
9.1. recomendar à Casa Civil da Presidência da República, com fulcro no art. 250, III, do Regimento Interno do TCU, que:
9.1.1. no âmbito do Poder Executivo Federal, em conjunto com o Ministério da Ciência, Tecnologia, Inovações e Comunicações e com o Ministério do Planejamento, Desenvolvimento e Gestão, integre e articule as políticas públicas de Inclusão Digital com a Política de Governança Digital instituída pelo Decreto 8.638/2016 e com outras políticas públicas relacionadas com o tema governo digital visando à universalização do acesso aos serviços públicos digitais, com amparo no princípio constitucional da eficiência e nas práticas E1.4 e E3.1 do Referencial Básico de Governança Aplicável a Órgãos e Entidades da Administração Pública publicado pelo TCU em 2014; (grifou-se) 
Adicionalmente, no Acórdão 3145/2020-TCU-Plenário, item 9.7, consta comando endereçado à Segecex no sentido de que sejam realizadas fiscalizações com o propósito de avaliar, de forma sistêmica, o grau de implementação das iniciativas da E-Digital com especial atenção aos eixos "infraestrutura e acesso às TICs" e "educação e capacitação profissional".
De acordo com o Decreto 10.609/2021, art. 8º, inciso I, uma das competências do "Fórum Nacional de Modernização do Estado" é a de apoiar e incentivar a integração das ações e iniciativas adotadas pelo Poder Executivo federal, pelos outros Poderes, pelos entes federativos, pelos organismos internacionais e pela iniciativa privada que envolvam a temática de modernização do Estado. Ademais, o art. 5º, inciso IV, do citado decreto estabelece eixo temático relativo à cooperação e articulação entre agentes públicos e privados para o fortalecimento das iniciativas existentes e a construção colaborativa e integrada de soluções inovadoras nacionais e locais de modernização do Estado.
Adicionalmente, de acordo com o art. 4º, inciso III, do Decreto 9.319/2018 (Estratégia Brasileira para a Transformação Digital - E-Digital) , cuja instância de governança é o CITDigital, consta competência relativa à análise do impacto das iniciativas setoriais no ambiente digital, visando à harmonização e à promoção de eficiência e sinergia entre as ações de diferentes órgãos e entidades. Adicionalmente, no Anexo I do decreto citado há eixos temáticos relativos à infraestrutura e acesso às tecnologias de informação e comunicação; educação e capacitação profissional; e cidadania e transformação digital do governo.
Portanto, o "Fórum Nacional de Modernização do Estado" e o CITDigital apresentam prerrogativas para efetuar a integração citada, o que o indicador da ONU sinaliza certa deficiência. Dessa forma, considera-se que essas estruturas de governança devem atuar de forma integrada para garantir a integração entre as políticas de inclusão e de educação digital com a política de transformação digital.
Causas
ausência de visão sistêmica da transformação digital.
Efeitos
limitações no uso dos serviços públicos prestados na forma digital por parcelas da população brasileira, em especial as menos favorecidas economicamente.
Conclusão
Com base no exposto, constatou-se que há falta de coordenação de esforços de eixos distintos que, se em sintonia, permitem que os diversos setores da população desfrutem da transformação digital dos serviços públicos. Sem essa coordenação, continuar-se-á com uma cultura de silos, de acordo com a qual as organizações responsáveis pelos três tipos de esforços tentam fazer o seu melhor, mas com incertezas em relação à efetividade da transformação digital, pois ninguém se responsabiliza pela integração desses esforços.
Proposta de encaminhamento:
Considerando que já existe determinação para a Segecex avaliar o grau de implementação das iniciativas da E-Digital, com especial atenção aos eixos "infraestrutura e acesso às TICs" e "educação e capacitação profissional", as questões levantadas neste achado poderão ser aprofundadas nesses trabalhos de fiscalização específicos, inclusive no que diz respeito à governança. Dessa forma, não serão feitas propostas de encaminhamento com relação ao presente achado.
Análise dos comentários dos gestores
Como foi informado no parágrafo 23 deste relatório, em 12/3/2021, foi realizada reunião com a Seme/SGPR para apresentar a matriz de achados preliminar (peça 24) , a qual foi enviada para comentários dos seus gestores no mesmo dia (peça 25) . No dia 15/3/2021, realizou-se reunião com a SGD/ME com o mesmo propósito, com o envio da mesma matriz para comentários no mesmo dia (peça 26) . A SGD/ME solicitou prorrogação de prazo para efetuar os comentários, o que foi concedido (peça 27) 
Comentários da Seme/SGPR
As considerações da SGD/ME foram apresentadas por mensagem eletrônica (peça 28) . De forma geral, a Seme/SGPR concorda com as propostas de encaminhamento constantes da matriz preliminar. Entretanto, com relação ao Achado 1, fez ponderações, que podem ser sintetizadas no seguinte (peça 28, p. 6) :
[...] A SEME não integra o SISP por não ser órgão setorial ou correlato de tecnologia da informação. Portanto, não dispõe de capacidade normativa ou operacional dentro do SISP.
Aquela secretaria indicou que a SGD/ME (Decreto 7.579/2011) , o Comitê Interministerial de Governança (CIG) e os Comitês Internos de Governança das organizações públicas (Decreto 9.203/2017) teriam competência para estabelecer modelo de gestão de riscos.
Análise
As ponderações da Seme/SGPR são acertadas. A Seme/SGPR não pertence ao Sisp e a SGD/ME, como órgão central do sistema, tem as seguintes competências, de acordo com o Decreto 7.579/2011:
Art. 4º Compete ao Órgão Central do SISP:
[...]
II - definir, elaborar, divulgar e implementar as políticas, as diretrizes e as normas gerais relativas à gestão dos recursos do SISP e ao processo de compras do Governo federal na área de tecnologia da informação;
[...]
V - promover a disseminação de políticas, diretrizes, normas e informações disponíveis, de interesse comum, entre os órgãos e as entidades abrangidos pelo SISP; (grifou-se) 
Quanto à opção de direcionar a proposta de encaminhamento referentes ao achado 1 ao CIG, considera-se mais eficiente direcioná-la à SGD/ME, com o apoio da Seme/SGPR, considerando que ambas as secretarias detêm competências específicas relacionadas à transformação digital e desburocratização de serviços, do que endereçar tais propostas para um comitê de alto nível sobre governança, que não é especializado nos temas tratados neste relatório. Adicionalmente, os Comitês Internos de Governança são estruturas internas aos órgãos, sendo que as propostas feitas no âmbito do achado 1 são estruturantes para todo o Sisp, de modo que não faz sentido endereçar as referidas propostas a esses comitês.
Por este motivo, a equipe de fiscalização optou por modificar a proposta de encaminhamento que constou na Matriz de Achados Preliminar, de forma a recomendar que a SGD/ME, com o apoio da Seme/SGPR, defina um modelo de gestão de riscos e estabeleça, mediante normativo, a obrigatoriedade de seu uso nos esforços de transformação digital, bem como os demais comandos que constam da Matriz de Achados Preliminar relativos à gestão de riscos.
Comentários da SGD/ME
As considerações da SGD/ME também foram apresentadas por mensagem eletrônica (peça 29) . De modo geral, a SGD/ME concorda com os encaminhamentos que constam da Matriz de Achados preliminar.
Em relação à proposta de encaminhamento feita pela equipe no relatório preliminar que diz respeito ao estabelecimento, mediante normativo, da obrigatoriedade de se efetuar gestão de riscos no escopo da elaboração e da execução dos planos de transformação digital no âmbito do governo federal, aquela Secretaria fez a seguinte ponderação:
Comentário: A Gestão de Riscos dos Planos de Transformação Digital, sob os aspectos controlados pela SGD, será realizada mesmo sem o estabelecimento de um normativo. Para os demais órgãos, para evitar que a necessidade da gestão de riscos seja um complicador, sugerimos que a redação seja na linha de definição de boas práticas a serem praticadas internamente nos órgãos em seus planos de transformação. (Caso seja necessário, pode ser elaborado instrumento sugerindo a adoção do modelo de gestão de riscos baseado no modelo a ser adotado pela SGD;) 
Quanto à proposta preliminar de recomendar à SGD/ME que identifique os principais riscos aos quais os esforços de transformação digital são expostos e os comunique às organizações públicas que iniciem iniciativas de transformação digital e induza que esses riscos sejam avaliados em cada plano de transformação digital a ser aprovado, aquela Secretaria fez a seguinte observação:
Comentário: Consideramos pertinente e sugerimos apenas o ajuste na redação para "principais riscos comuns", já que não teremos capacidade efetiva de avaliar o risco de cada serviço/negócio. A ideia seria definir um conjunto referencial de riscos a serem considerados nos novos planos.
Com relação às propostas de encaminhamento referentes aos achados 2 e 3, a SGD/ME sugere consultar a aplicabilidade desse encaminhamento com os órgãos citados na Presidência da República.
Análise
Com relação ao primeiro subitem comentado, é importante levar em conta o seguinte:
a relevância do tema da gestão de riscos para a transformação digital com relação ao tratamento dos riscos envolvidos na transformação de um determinado serviço para que ele alcance os resultados esperados;
que devem ser definidos somente os controles internos necessários para a adequada execução do serviço, abolindo-se o uso de controles excesso;
que a EGD 2020-2022 apresenta princípio que trata especificamente da resposta aos riscos que surgem com o uso das tecnologias digitais pelo Estado ("Um governo confiável, que respeita a liberdade e a privacidade dos cidadãos e assegura a resposta adequada aos riscos, ameaças e desafios que surgem com o uso das tecnologias digitais no Estado.") ;
a obrigatoriedade da execução da gestão de riscos no Poder Executivo federal é expressa em normativos (e.g. Decreto 9.203/2017, art. 2º, inciso IV, e art. 17; IN - Conjunta MP/CGU 1/2016, art. 3º, § 4º, e art. 19) ;
as recomendações para se executar gestão de riscos em documentos de referência internacionais;
o fato de que riscos relativos à transformação digital veem se materializado (e.g. longos prazos de atendimento aos serviços do INSS e paralisação de serviços devido a ataques cibernéticos, ambos em 2020) ;
o fato de os PTDs não apresentarem resultados da gestão de riscos de forma homogênea e consistente, ressaltando-se que na amostra de PTDs enviado pela SGD/ME à equipe de fiscalização, somente um PTD apresentava riscos identificados e ações de mitigação relativo a riscos de caráter genéricos;
Com base no exposto, considera-se adequado manter os termos da recomendação proposta na Matriz de Achados Preliminar. Apenas será feito acréscimo no sentido de que o modelo de gestão de riscos a ser usado pelos órgãos no escopo de cada PTD deve ser coerente e integrado com as atividades de gestão de riscos realizadas pela organização pública destinatária do plano.
Com relação ao segundo comentário, a equipe de fiscalização está de acordo, de modo que promoverá a alteração no texto da recomendação correspondente.
Conclusão
O presente trabalho faz parte da estratégia estabelecida pelo TCU para fiscalizar os esforços de transformação digital, que inclui um conjunto abrangente de ações de controle, de modo que o Tribunal construa uma visão sistêmica da transformação digital e, a partir dessa perspectiva, possa contribuir para que esses esforços produzam resultados efetivos, em especial no tocante à desburocratização dos serviços públicos.
Uma das ações que dão suporte aos esforços da transformação digital é a governança das ações correspondentes, que inclui atividades como a definição de diretrizes e objetivos e o acompanhamento do alcance das metas estabelecidas. No caso dos serviços públicos prestados pelo Poder Executivo Federal, boa parte das atividades de governança da transformação digital foram conferidas à Seme/SGPR e à SGD/ME, por meio dos Decreto 9.982/2019, 9.745/2019 e 10.332/2020.
A estratégia que norteia os esforços de transformação digital é a EGD 2020-2022, que foi elaborada com o envolvimento de diversos atores relacionados com a transformação digital, incluindo organizações públicas, empresas privadas e organizações da sociedade civil. 
Destaca-se que a EGD está alinhada com a E-Digital, que é a estratégia macro de transformação digital brasileira, encampando a transformação digital da economia e do Estado. Na verdade, a EGD 2020-2022 corresponde ao braço governo da E-Digital, cujo alinhamento entre as duas foi estabelecido pelo Decreto 10332/2020, o mesmo que instituiu a EGD 2020-2022.
O principal instrumento de implementação da EGD nos órgãos é o Plano de Transformação Digital (PTD) . Para que haja êxito na execução desse plano, a Seme/SGPR e a SGD/ME realizam acompanhamento periódico (mensais e trimestrais) com os responsáveis pelas ações pactuadas no PTD.
Adicionalmente, a Seme/SGPR e a SGD/ME também se valem de ferramenta automatizada que utiliza dados alimentados pelas organizações públicas para acompanharem o andamento das iniciativas previstas na EGD 2020-2022. Portanto, considera-se que há um sistema de monitoramento e avaliação da transformação digital estruturado, apto a produzir informações com vistas a retroalimentar os processos decisórios de forma a favorecer o aprendizado e o aperfeiçoamento das ações para o alcance dos resultados.
Em que pese a existência de práticas de gestão de riscos promovidas pela Seme/SGPR, com o apoio da SGD/ME, como a inclusão de uma matriz de riscos no modelo de PTD e a discussão sobre os riscos nas reuniões em que são apresentados esses planos, ficou evidenciado que, devido à pouca maturidade de gestão de riscos no Poder Executivo federal, os planos de transformação digital não têm incluído riscos específicos sobre o tema, o que pode levar a situações que impactem negativamente na prestação de serviços públicos digitais (achado 4.1) .
Adicionalmente, devido à falha na articulação interna de órgãos do Poder Executivo federal, foram editados normativos que atribuem competências semelhantes sobre transformação digital a estruturas de governanças distintas (Fórum Nacional de Modernização do Estado e CITDigital) , o que pode levar à fragmentação, sobreposição ou duplicidade de esforços no processo de transformação digital (achado 4.2) .
Por fim, foi identificado que, devido à ausência de visão sistêmica da governança da transformação digital, não estão sendo priorizados aspectos importantes para o pleno uso dos serviços públicos digitais, como a melhoria da conectividade e da educação para uso dos serviços prestados nessa forma, o que pode levar a limitações no uso desses serviços por boa parte da população brasileira, em especial as parcelas menos favorecidas economicamente (achado 4.3) .
Proposta de encaminhamento
Ante todo o exposto, submetem-se os autos à consideração superior, para posterior encaminhamento ao gabinete do Ministro-Relator Vital do Rêgo, com as propostas a seguir.
Recomendar à Secretaria Especial de Modernização do Estado da Secretaria-Geral da Presidência da República, com o apoio da Secretaria de Governo Digital do Ministério da Economia, com fundamento no art. 11 da Resolução-TCU 315, de 2020, que:
estabeleça um modelo padrão de gestão de riscos para ser usado pelos órgãos do Sisp nos esforços de transformação digital dos seus serviços públicos, que estabeleça, pelo menos, as atividades de identificação, avaliação, tratamento e monitoramento dos riscos referentes à transformação digital dos serviços públicos, bem como a necessidade da definição das responsabilidades pela mitigação de riscos, a exemplo do disposto na IN - SGD/ME 1/2019 e na IN - Seges 5/2017;
estabeleça, mediante normativo, a obrigatoriedade de se efetuar gestão de riscos no escopo da elaboração e da execução dos planos de transformação digital no âmbito do governo federal, de acordo com o modelo definido no item anterior, de forma que sua aplicação seja coerente e integrada com as respectivas políticas de gestão de riscos das organizações públicas previstas na IN - Conjunta MP/CGU 1/2016;
promova a identificação dos principais riscos comuns aos quais os esforços de transformação digital comumente estão expostos, inclusive os riscos de ataque cibernético, por meio de interação com o Gabinete de Segurança Institucional da Presidência da República, e os comunique às organizações públicas que promovam iniciativas de transformação digital e induza que esses riscos sejam avaliados em cada plano de transformação digital a ser aprovado;
promova ações de capacitação e de conscientização sobre gestão de riscos junto aos servidores da Secretaria Especial de Modernização do Estado da Secretaria-Geral da Presidência da República e da Secretaria de Governo Digital da Secretaria Especial de Desburocratização, Gestão e Governo Digital do Ministério da Economia envolvidos na execução e na governança da transformação digital, bem como aos servidores dos órgãos que disponham de planos de transformação digital em curso ou planejados, com o objetivo de estabelecer cultura de gestão de riscos no âmbito da transformação digital;
Nos termos do art. 8º da Resolução-TCU 315, de 2020, fazer constar, na ata da sessão em que estes autos forem apreciados, comunicação do relator ao colegiado no sentido de autorizar o monitoramento das recomendações propostas no presente relatório;
Encaminhar cópia do acórdão que vier a ser prolatado, destacando que o relatório e o voto que fundamentam as deliberações podem ser acessados por meio do endereço eletrônico www.tcu.gov.br/acordaos e que, caso tenham interesse, o Tribunal pode encaminhar-lhes cópia desses documentos sem custos:
à Secretaria Especial de Modernização do Estado da Secretaria-Geral da Presidência da República e à Secretaria de Governo Digital do Ministério da Economia;
à Secretaria-Geral e à Casa Civil da Presidência da República, que presidem, respectivamente, o Fórum Nacional de Modernização do Estado e o Comitê Interministerial para a Transformação Digital;
à Comissão de Ciência, Tecnologia, Inovação, Comunicação e Informática e à Comissão de Transparência, Governança, Fiscalização e Controle e Defesa do Consumidor do Senado Federal;
à Comissão de Ciência e Tecnologia, Comunicação e Informática e à Comissão de Trabalho, de Administração e Serviço Público da Câmara dos Deputados;
Autorizar a ampla divulgação deste relatório de acompanhamento; e
Retornar os autos à Sefti para prosseguir o acompanhamento, nos termos do art. 241, inciso II, do RITCU e item 95.3 do Manual de Acompanhamento do TCU, aprovado pela Portaria-Segecex 27/2016. "
	É o relatório.

não há.

Não atuou.

AUDITORIA DE ACOMPANHAMENTO. MECANISMOS DE GOVERNANÇA PARA ACOMPANHAR A ESTRATÉGIA DE GOVERNANÇA DIGITAL. DESBUROCRATIZAÇÃO. EXISTÊNCIA DE ALINHAMENTO ENTRE ESTRATÉGIA DE GOVERNANÇA DIGITAL (EGD) E ESTRATÉGIA DE TRANSFORMAÇÃO DIGITAL BRASILEIRA (E-DIGITAL). MONITORAMENTO E AVALIAÇÃO DA TRANSFORMAÇÃO DIGITAL ESTRUTURADOS. FALHAS NA GESTÃO DE RISCOS. RECOMENDAÇÃO.

RELATÓRIO DE ACOMPANHAMENTO (RACOM)

Secretaria de Controle Externo da Administração do Estado (SecexAdministração) e Secretaria de Fiscalização de Tecnologia da Informação (Sefti).

Em exame, relatório de acompanhamento, realizado de 6/10/2020 a 16/12/2020, com vistas a acompanhar a governança das estratégias de transformação digital da Administração Pública Federal. Os órgãos fiscalizados foram a Secretaria Especial de Modernização do Estado (Seme) da Secretaria-Geral da Presidência da República (SGPR) e a Secretaria de Governo Digital (SGD) do Ministério da Economia. No TCU, a fiscalização coube à Secretaria de Controle Externo da Administração do Estado (SecexAdministração) e à Secretaria de Fiscalização de Tecnologia da Informação (Sefti) .
A transformação digital dos governos é tendência mundial que vem sendo observada ao longo das últimas décadas. Em momentos em que muitas democracias se viram questionadas pelas populações, a criação de processos e serviços mais práticos, acessíveis e inclusivos vem sendo percebida como estratégia fundamental para recuperar a confiança dos cidadãos.
O Brasil vem intensificando, desde a edição da 1ª estratégia de governança digital, em 2016, seus esforços para prover melhores serviços públicos utilizando os canais digitais. De acordo com relatório publicado ano passado pela OCDE - referente ao estágio do governo digital em trinta e um países avaliados[footnoteRef:2], o Brasil ocupava a 16ª posição, atingindo o índice geral de 0.519. Nessa edição do estudo, o Brasil, embora ainda distante dos países líderes, como Coréia do Sul e Reino Unido, passou a superar a média de avaliações dos países membros da OCDE, o que indicou um avanço importante em relação ao ranking anterior.  [2:  Digital Government Index:2019 results. OECD Public Governance Policy Papers No. 03. Acessível em 9/7/2021 em: https://dx.doi.org/10.1787/4de9f5bb-en] 
Apesar disso, a própria OCDE reconhece que ainda há ampla margem para melhorias no Brasil. No estudo "Revisões da OCDE sobre a transformação digital: a caminho da era digital no Brasil", de 2020, a organização afirma que, em comparação com os países da OCDE, os brasileiros ainda fazem pouco uso da Internet para interagir com órgãos públicos e obter informações online. Ademais, o acesso ainda seria bastante desigual, com diferenças que chegam a 47% quando se comparam indivíduos com e sem ensino superior e de 44% entre indivíduos com alta e baixa renda. 
Tendo em vista a crescente importância desse assunto para o avanço no provimento de serviços públicos de qualidade e para a asseguração do princípio constitucional da eficiência em âmbito geral na administração pública, o Tribunal vem acompanhando o tema em diversas frentes. 
Um dos trabalhos em que se avançou especificamente sobre a temática do governo digital resultou no Acórdão 1469/2017-TCU-Plenário, de relatoria do Ministro Benjamin Zymler. Nesse trabalho, à época, foi identificado e avaliado o panorama dos serviços públicos prestados de forma eletrônica no Brasil. Naquela ocasião, o Tribunal se manifestou de forma clara acerca da necessidade de se orquestrar a atuação digital das centenas de organizações federais para evitar sobreposições e duplicidades. Isso gerou recomendação à Casa Civil para que atribuísse competência a uma instância administrativa que fosse capaz de influenciar e induzir o avanço digital das agendas setoriais do governo brasileiro.
Posteriormente, por meio do Acórdão 1103/2019-TCU-Plenário, de minha relatoria, pudemos identificar os reflexos da lentidão das iniciativas de desburocratização com o uso da transformação digital, assim como a ausência de integração plena entre serviços públicos e a nova plataforma de cidadania digital da administração federal.
Ainda, merecem registro outras duas fiscalizações recentemente julgadas pelo TCU, os Acórdãos 3.145/2020 e 419/2021, ambos do Plenário, relatados pelo Min. Aroldo Cedraz. Esses dois trabalhos tiveram por objetivo, respectivamente, avaliar as iniciativas estruturantes de transformação digital conduzidas pelo governo federal e a efetivação de estratégias de desburocratização de serviços públicos em áreas tida como prioritárias pelo Poder Executivo.
É comum a todas essas fiscalizações o olhar transversal lançado sobre a transformação digital do serviço público. De fato, as diversas frentes de transformação digital precisam ser adequadamente orquestradas para que possam trazer ganhos efetivos ao cidadão, contribuir para a simplificação de serviços e promover ganhos de eficiência. Afinal, de nada adianta portar para o mundo digital a conhecida complexidade dos serviços públicos, que costumam envolver uma multiplicidade de agências e organizações, pois isso seria se distanciar dos princípios de um governo digital de fato, que deve ter como missão simplificar e facilitar o acesso do cidadão aos serviços e informações do Estado.
Por esse motivo, o foco do presente trabalho esteve sobre como se dá a governança das iniciativas de transformação digital em âmbito federal. 
No plano normativo, o Decreto 10.332/2020 instituiu a nova Estratégia de Governo Digital para o período de 2020 a 2022 no âmbito do Sistema de Administração dos Recursos de Tecnologia da Informação (Sisp) . Nessa norma, foram atribuídas competências a respeito de governança e de gestão da transformação digital para a Secretaria Especial de Modernização do Estado da Secretaria-Geral da Presidência da República (Seme/SGPR) e para a Secretaria de Governo Digital da Secretaria Especial de Desburocratização, Gestão e Governo Digital do Ministério da Economia (SGD/ME) . 
Em função de suas competências, a atuação dessas duas unidades jurisdicionadas na governança da transformação digital esteve sob exame ao longo desse trabalho. As questões de auditoria que nortearam a atuação dos auditores podem ser sintetizadas em quatro tópicos: planejamento, monitoramento, gestão de riscos e articulação interinstitucional. 
Feita essa breve introdução, alinho-me às conclusões do relatório precedente, adotando as manifestações feitas pelas unidades técnicas em minhas razões de decidir naquilo que não colidirem com minhas considerações ao longo deste voto.
De maneira geral, observo que os trabalhos lograram verificar que o planejamento e o monitoramento das estratégias de transformação digital têm sido satisfatórios. 
De acordo com o relatado pelas unidades técnicas, várias partes interessadas atuaram na definição da estratégia de governo digital (EGD) . E, como resultado da elaboração da EGD 2020-2022, dezoito objetivos foram estabelecidos, desdobrando-se em 58 iniciativas. Ainda, os exames lograram verificar que os objetivos e iniciativas pautaram-se em diversos referenciais e, de maneira geral, a maioria (82%) possui quantitativo a alcançar claramente definido em sua redação. Assim, em conclusão, o relatório afirma que há evidências de que a estratégia fora elaborada considerando os requisitos de políticas públicas definidos nos referenciais adotados pelo TCU.
Em relação à execução, os trabalhos informam que a grande maioria das iniciativas tem sido executada no prazo inicialmente definido, o que indicaria que as metas inicialmente propostas têm sido exequíveis. Observo, contudo, que o relatório pauta-se nas manifestações do órgão central, não se fazendo acompanhar de outras verificações, de sorte que as conclusões quanto ao cumprimento dos prazos são limitadas:
Ao ser questionada pela equipe de fiscalização se as metas estabelecidas na EGD 2020-2022 são exequíveis no horizonte temporal proposto, a SGD/ME também informou que a grande maioria das metas relacionadas às iniciativas de transformação de serviços públicos, que são incorporadas em PTDs, têm se mostrado exequíveis nos prazos pactuados (85 a 90% de entregas realizadas no prazo) , mas houve algumas dificuldades que geraram a necessidade de incrementar algumas entregas e, consequentemente, de repactuar prazos.
 (...) 
Segundo a SGD/ME, as entregas intempestivas também decorrem, em sua maioria, da falta de pessoal de TI para priorizar e executar a transformação digital que envolvam sistemas próprios. Por sua vez, os serviços transformados com a utilização da plataforma oferecida pela SGD/ME (Plataforma de Cidadania Digital) normalmente são entregues no prazo.
Em relação ao monitoramento da implementação de ações relacionadas à transformação digital, há acompanhamento mensal entre equipes técnicas da Seme/SGPR e da SGD/ME e os responsáveis pelas iniciativas. Além disso, o acompanhamento também se dá por meio de reuniões trimestrais do comitê estratégico dos PTD (planos de transformação digital) e por meio de ferramenta automatizada. Assim, considera-se que há evidências de que a EGD vem sendo adequadamente monitorada.
Por outro lado, os exames lograram identificar no contexto das ações de transformação os seguintes achados, que podem ser assim resumidos: falhas na gestão dos riscos da transformação digital; normativos que estabelecem competências semelhantes sobre transformação digital a estruturas de governança distintas; falta de priorização de aspectos importantes para o pleno uso de serviços públicos digitais, como a conectividade e da educação para o uso.
A respeito do primeiro aspecto, os exames efetuados não deixaram dúvidas de que o tema merece maior atenção. Segundo narrou a unidade técnica, na amostra de PTD enviadas pela própria SGD/ME, a maioria absoluta não apresentava evidências de que estaria sendo realizada a gestão de riscos. Tal fato decorre da conhecida baixa maturidade em gestão de riscos existente em grande parte das organizações públicas, situação que vem sendo revelada sucessivamente pelo Tribunal por meio de seus levantamentos ao longo de anos.
Como bem sinalizou a equipe de auditoria, ao não realizar de maneira mais apropriada a gestão dos riscos existentes, a transformação digital pode implicar sujeição a vários eventos de risco, como a inefetividade da própria transformação, a ocorrência de problemas de funcionamento no serviço transformado ou mesmo uma maior exposição às consequências de ataques cibernéticos.
Para solucionar a questão, o relatório de fiscalização propõe medidas de padronização, de normatização, de identificação de riscos e de capacitação e conscientização.
Em seus comentários, a SGD/ME coloca-se, de certa forma, em oposição à recomendação de estabelecimento normativo de obrigações relativas à gestão de riscos:
Comentário: A Gestão de Riscos dos Planos de Transformação Digital, sob os aspectos controlados pela SGD, será realizada mesmo sem o estabelecimento de um normativo. Para os demais órgãos, para evitar que a necessidade da gestão de riscos seja um complicador, sugerimos que a redação seja na linha de definição de boas práticas a serem praticadas internamente nos órgãos em seus planos de transformação. (Caso seja necessário, pode ser elaborado instrumento sugerindo a adoção do modelo de gestão de riscos baseado no modelo a ser adotado pela SGD;) 
Em sua derradeira análise, a equipe de fiscalização, por sua vez, refutou o posicionamento dos gestores, elencando vários fatores indicadores da importância da gestão de riscos. Entre eles, aponta até mesmo a obrigatoriedade da gestão de riscos na APF:
a obrigatoriedade da execução da gestão de riscos no Poder Executivo federal é expressa em normativos (e.g. Decreto 9.203/2017, art. 2º, inciso IV, e art. 17; IN - Conjunta MP/CGU 1/2016, art. 3º, § 4º, e art. 19) ;
A esse respeito, considerando que já há normativos que ultimam a obrigatoriedade da gestão de riscos na administração pública conforme argumentou a própria equipe de fiscalização, alinho-me aos argumentos apresentados pela área gestora. De fato, não será a edição de mais um normativo que irá assegurar a adoção da prática, sendo necessário reforçar e divulgar boas práticas, promover treinamentos, checklists, entre outros instrumentos, que incentivem os responsáveis a tomar ciência, identificar e bem gerir os riscos existentes. 
Isto posto, acolho e endosso as demais propostas de encaminhamento feitas pela equipe de fiscalização no sentido de se estabelecer um modelo padrão de gestão de riscos, identificar-se os principais riscos comuns e promover ações de capacitação e conscientização a respeito do tema.
Em relação à intersecção de competências identificadas nos normativos entre as estruturas de governança existentes, ante à constatação de que, na prática, não se verificou prejuízos às iniciativas de transformação digital, manifesto minha concordância com o relatório técnico no sentido de ser desnecessário recomendar medida a esse respeito.
Por fim, passa-se a examinar o terceiro achado. O relatório aponta que, "devido à ausência de visão sistêmica da governança da transformação digital, não estão sendo priorizados aspectos importantes para o pleno uso dos serviços públicos digitais, como a melhoria da conectividade e da educação para uso dos serviços prestados nessa forma, o que pode levar a limitações no uso desses serviços por boa parte da população brasileira, em especial as parcelas menos favorecidas economicamente".
A esse respeito, cumpre-me tecer considerações.
A situação registrada no relatório informa a perda de dez posições em ranking da ONU sobre implementação de governo digital, o qual está estruturado em três grandes aspectos: infraestrutura de telecomunicações, capital humano e escopo e qualidade dos serviços online.
Segundo narrou o relatório, haveria limitações no uso dos serviços públicos prestados de forma digital em função de ausência de visão sistêmica da transformação digital e da falta de coordenação de esforços de eixos distintos. Em meu sentir, os exames precisam ser aprofundados, pois, de fato, para que a população brasileira possa efetivamente aproveitar a transformação digital, não será suficiente transformar os serviços públicos, sendo essencial também prover infraestrutura, conectividade e oferecer educação para que cidadãos tenham conhecimentos e habilidades mínimos para a utilização de recursos digitais. 
O recente relatório de riscos globais[footnoteRef:3], publicado já durante a pandemia pelo Fórum Econômico Mundial, aponta, entre os riscos de maior probabilidade para os próximos dez anos, a concentração de capacidades digitais, a desigualdade digital e as falhas em segurança cibernética. E entre os riscos de maior impacto, ao lado das doenças infecciosas e das falhas nas respostas climáticas, encontram-se as falhas na infraestrutura de TI. [3:  The Global Risks Report 2021. Fórum Econômico Mundial. 16ª edição. Disponível em 27/7/2021 no endereço: http://www3.weforum.org/docs/WEF_The_Global_Risks_Report_2021.pdf] 
São amplamente conhecidos os impactos da Covid-19 sobre a aceleração da transformação digital. Contudo, se, por um lado, podemos colher ganhos de eficiência na forma como produtos e serviços são produzidos, entregues e consumidos, por outro, é dado como certo que isso provocará o aumento da desigualdade digital. 
A desigualdade digital, segundo informa o Fórum Econômico Mundial, pode se apresentar de diversas formas, tais como: riscos decorrentes de automatização impregnada de viés, por meio de algoritmos fechados e pouco transparentes; acesso desigual a dados e tecnologias; aumento das diferenças entre trabalhadores do conhecimento e aqueles que possuem lacunas de competências digitais; polarização e desinformação de sociedades, entre outros.
Assim, urge ampliar os esforços para que o país possa se preparar para enfrentar os desafios já presentes e decorrentes da acelerada transformação digital de sua sociedade e economia. 
Nesse sentido, entendo oportuno recomendar à Casa Civil, órgão a que compete presidir o Comitê Interministerial para a Transformação Digital, para que, em articulação com a SEME e a SGD, órgãos responsáveis pela estratégia de governo digital, que intensifique os esforços no sentido de promover a educação e as melhorias na infraestrutura necessários para que a desigualdade digital possa ser reduzida no país e para que os cidadãos possam aproveitar os benefícios da digitalização de serviços públicos e da economia em geral.
Concluindo, as evidências e os exames trazidos à baila pelo corpo técnico demonstram que os esforços de governança sobre a transformação digital, ao menos sob os aspectos formais e organizacionais, têm sido bem conduzidos. Há alinhamento entre a EGD e a E-Digital, os principais instrumentos que norteiam a atuação da administração sobre a transformação digital. Além disso, há acompanhamentos técnicos e estratégicos sobre os planos de transformação digital. 
Para finalizar, espero que as recomendações formuladas contribuam para que o avanço da transformação digital dos serviços públicos seja feito de forma cada vez mais eficiente e segura para  favorecer toda a sociedade mediante disponibilização de serviços públicos mais práticos, acessíveis e confiáveis.
Com essas considerações, voto para que seja adotada a minuta de acórdão que ora trago à apreciação deste colegiado.
TCU, Sala das Sessões Ministro Luciano Brandão Alves de Souza, em 28 de julho de 2021.
Ministro VITAL DO RÊGO 
Relator